---
title: "PRODES"
format: html
---


```{r}
#| echo: false
#| message: false
#| warning: false
#| include: false

#Carregando o data frame
library(readr)
library(sandwich)
library(car)
library(tidyverse)
library(terra)
library(data.table)
library(sf)
library(ipeadatar)
library(stringr)
library(gtsummary)
library(gt)
library(tidyverse)
library(reactable)
library(spdep)
library(sp)
library(here)
library(ggcorrplot)
library(reshape2)


caminho_dados <- here("data")
ramt <- st_read("/home/jodomingues/EcoHub/data/ramt_infra.gpkg")

desmatamento <- ramt %>%
  select(ano, sigla_uf, nome_mesorregiao, prodes_ha_desmatamento, categoria_final,
         prodes_ha_desmatamento_acumulado, prodes_porcentagem_desmat, code_muni, amazonia_legal) %>%  filter(categoria_final == "media geral") %>% st_drop_geometry()
```


## Introdução
O Brasil é um país com grande diversidade econômica, social e ambiental. O país é detentor do maior estoque de florestas tropicais do mundo [@paulino2014]. Desse modo, existe uma grande importância em compreender a dinâmica dessa vegetação em termos de manutenção, proteção e, em especial, do processo de desmatamento. Desde a década de setenta, o país vem apresentando uma série de avanços na proteção do meio ambiente, tendo em vista a importância dos serviços ambientais de regulação fornecidos pelos biomas brasileiros, em especial pela Floresta Amazônica. Nesse viés, esse processo deve ser entendido dentro de um contexto multidimensional, considerando a legislação, o processo histórico e até mesmo as dinâmicas sociais, sendo essencial o uso de dados confiáveis para a realização de análises.

O desmatamento é um fenômeno histórico que ocorre em todo o país. Suas causas são múltiplas, o que pode ser ilustrado pelo caso da Amazônia Legal. Assim, observa-se um fenômeno bifásico: inicialmente, o desmatamento foi motivado por um processo de colonização da região da Amazônia Legal e, em um segundo momento, por motivações econômicas [@brandão_rezende_marques_2006]. Isso é refletido na literatura por meio dos modelos iniciais, que explicavam o desmatamento com base na facilidade logística, muito vinculada a esse processo de colonização [@pfaff1999], e, posteriormente, por modelos que buscam compreendê-lo considerando características socioeconômicas [@Balboni]. As dimensões sociais não se restringem apenas à motivação: como o fornecimento de serviços ecossistêmicos pelas florestas gera externalidades positivas [@Guedes2012], a retirada dessa vegetação resulta em externalidades negativas.

A resposta a uma série dessas tensões multidimensionais levou ao desenvolvimento da legislação ambiental e do monitoramento, tendo um de seus principais avanços no ano de 1988, quando, diante da necessidade de o governo monitorar precisamente o desmatamento da Amazônia Legal, foi criado o PRODES (Projeto de Monitoramento do Desmatamento na Amazônia Legal por Satélite) [@inpe_prodes_biomas], que inicialmente monitorava somente a Amazônia Legal, porém, hoje em dia, monitora todo o país. Além disso,

Além do cenário interno, o combate ao desmatamento é realizado de maneira internacional, sendo o início das legislações ambientais brasileiras, de certa maneira, uma resposta a pressões externas [@moura2016], materializadas em uma série de conferências. Inicialmente, o caráter dessa legislação era mais voltado à preservação desses recursos e, posteriormente, passou a contemplar uma maior defesa dos chamados direitos difusos. Essa preocupação com o meio ambiente acabou culminando no artigo 225 da Constituição Federal, que estabelece o direito a um meio ambiente ecologicamente equilibrado como um direito difuso [@Constituicao1988]. Essa consolidação também impõe ao Estado um dever de proteção da natureza, que vem sendo consolidado pelos processos acima descritos.

Assim, o desmatamento é um importante fenômeno que pode e deve ser analisado com o uso de técnicas estatísticas e econométricas, sendo relevante tanto como um problema microeconômico quanto como um fenômeno sociopolítico e natural. Dessa maneira, a presente análise pretende contribuir para a compreensão descritiva dos dados disponíveis no PRODES, considerando o recorte temporal de 2015 a 2025. Esse período de análise foi adotado para garantir a compatibilidade com os dados de valor da terra, também incluídos no banco de dados.

## Metodologia

### Sobre os Dados

Os dados utilizados são do PRODES, com as taxas incrementais e o acumulado de desmatamento para o recorte de 2015 a 2025. Esses dados contêm informações sobre a degradação progressiva da floresta, sendo obtidos por meio do uso de satélites com imagens do tipo Landsat, provenientes de diversas fontes: do Centro de Dados de Sensoriamento Remoto do INPE, dos repositórios do Serviço Geológico Americano e da Agência Espacial Europeia [@almeida2022metodologia]. O desmatamento é calculado de maneira incremental, e as imagens de satélite são processadas por pessoas treinadas para a identificação do tipo de desmatamento [@almeida2022metodologia].

Além dos dados do PRODES, foi realizada uma agregação, em nível municipal, desses dados com o uso de um shapefile do IBGE contendo os polígonos dos diferentes municípios [@pereira2019geobr]. Assim, houve uma agregação desses dados e seu tratamento anual para a realização de uma análise descritiva em nível municipal.

### Análise Descritiva

A Análise Exploratória de Dados (EDA) tem como objetivo detalhar as características gerais do PRODES por meio da visualização e manipulação direta de seus dados, com uma agregação em nível municipal [@exploratory]. Sendo um procedimento crucial para a compreensão dos dados de desmatamento antes da realização de outros estudos estatísticos [@exploratory].

No presente estudo, empregaram-se histogramas, boxplots e gráficos de dispersão para o reconhecimento de padrões, a detecção de outliers e a avaliação de correlações.

## Resultados e discussão

Inicialmente, é interessante analisar a tendência temporal do desmatamento. Nesse sentido, observa-se a evolução da taxa de área desmatada ao longo dos anos:

```{r}

#| echo: false
#| message: false
#| warning: false


temporal_anual <- desmatamento %>%
  group_by(ano) %>%
  summarise(
    desmatamento_total = sum(prodes_ha_desmatamento, na.rm = TRUE),
    desmatamento_medio = mean(prodes_ha_desmatamento, na.rm = TRUE),
    desmatamento_mediano = median(prodes_ha_desmatamento, na.rm = TRUE),
    municipios = n(),
    .groups = "drop"
  )


  # Gráfico da evolução do desmatamento total
ggplot(temporal_anual, aes(x = ano, y = desmatamento_total)) +
  geom_line(color = "darkred", linewidth = 1) +
  geom_point(color = "darkred", size = 2) +
  labs(title = "Desmatamento Total por Ano (PRODES)",
       x = "Ano", y = "Hectares Desmatados") +
  theme_minimal() +
  scale_y_continuous(labels = scales::comma)

```


Pelo gráfico, é possível observar que houve um aumento entre os anos de 2015 e 2017. A partir desse período, verificou-se uma queda, atingindo o menor índice no ano de 2020, o que é condizente com o cenário da pandemia. Em seguida, observa-se um pico no ano de 2022, provavelmente em decorrência de mudanças nas políticas ambientais, seguido por uma queda acentuada até o ano de 2025.

Assim, é válido avaliar onde está o maior  desmatamento em valores absolutos na amostra:
```{r}
#| echo: false
#| message: false
#| warning: false

#### 4. Análise por UF ####

desmat_uf <- desmatamento %>%
  group_by(sigla_uf) %>%
  summarise(
    media_ha = mean(prodes_ha_desmatamento, na.rm = TRUE),
    total_ha = sum(prodes_ha_desmatamento, na.rm = TRUE),
    mediana_pct = median(prodes_porcentagem_desmat, na.rm = TRUE),
    qtd_municipios = n_distinct(code_muni),
    .groups = "drop"
  ) %>%
  arrange(desc(total_ha))


# Top 10 UFs em desmatamento total
ggplot(desmat_uf %>% slice_head(n = 28), 
       aes(x = reorder(sigla_uf, total_ha), y = total_ha)) +
  geom_col(fill = "darkorange") +
  coord_flip() +
  labs(title = "Ranking Desmatamento Total",
       x = "UF", y = "Hectares Desmatados") +
  scale_y_continuous(labels = scales::comma) +
  theme_minimal()


```

É possível ver q o desmatamento se concentra principalmente em regiões de alta pressão agrícola, sendo liderado pelo Mato Grosso, Maranhão e Tocantins em termos de valores absolutos. N

Assim, também é interressante ver em quais regiões houve o maior desmatamento em termos de taxa:

```{r}

#| echo: false
#| message: false
#| warning: false

# Top 10 UFs em desmatamento total
ggplot(desmat_uf %>% slice_head(n = 28), 
       aes(x = reorder(sigla_uf, media_ha), y = media_ha)) +
  geom_col(fill = "green") +
  coord_flip() +
  labs(title = "Ranking da Taxa Média de Incremento do Desmatamento por UF",
       x = "UF", y = "Hectares Desmatados Taxa Anual Média") +
  scale_y_continuous(labels = scales::comma) +
  theme_minimal()

```

Os estados que apresentam uma maior taxa média de desmatamento são Rorraima, Acre e Rondonia. Esses estados, são novas fronteiras do processo de expansão agrícola.



```{r}
#| message: false
#| warning: false

library(dplyr)
library(gt)

#### 1. Selecionar e Agrupar os Dados por UF ####
descritivas_por_uf <- ramt %>%
  st_drop_geometry() %>%
  # Mantive o seu filtro original
  filter(categoria_final == "media geral") %>% 
  # A MÁGICA ACONTECE AQUI: Agrupando por Estado
  group_by(sigla_uf) %>% 
  summarise(
    n_municipios_anos = n(),
    media_ha = mean(prodes_ha_desmatamento, na.rm = TRUE),
    mediana_ha = median(prodes_ha_desmatamento, na.rm = TRUE),
    max_ha = max(prodes_ha_desmatamento, na.rm = TRUE),
    media_pct = mean(prodes_porcentagem_desmat, na.rm = TRUE)
  ) %>%
  # Ordenar os estados com maior média de desmatamento no topo
  arrange(desc(media_ha)) %>%
  # Opcional: Pegar apenas os Top 10 para a tabela não ficar gigante no relatório
  slice_head(n = 10) 

#### 2. Apresentação da Tabela com gt ####
tabela_gt_uf <- descritivas_por_uf %>%
  gt() %>%
  # Atualizando os títulos para refletir a nova análise
  tab_header(
    title = md("**Ranking: Estatísticas de Desmatamento por Estado**"),
    subtitle = "Top 10 UFs com maiores médias (Hectares e Porcentagem)"
  ) %>%
  # Renomeando as colunas para o leitor
  cols_label(
    sigla_uf = "UF",
    n_municipios_anos = "N (Obs)",
    media_ha = "Média (ha)",
    mediana_ha = "Mediana (ha)",
    max_ha = "Máximo (ha)",
    media_pct = "Média (%)"
  ) %>%
  # Formatando os números
  fmt_number(
    columns = c(media_ha, mediana_ha, max_ha, media_pct),
    decimals = 2,
    dec_mark = ",",
    sep_mark = "."
  ) %>%
  # Estilização
  tab_options(
    heading.align = "center",
    column_labels.font.weight = "bold"
  ) %>%
  opt_row_striping()

# Exibir a tabela
tabela_gt_uf
```


A tabela acima descreve a média anual do desmatamento e a porcentagem média de desmatamento dentro dos diferentes estados. É possível observar que a maior área desmatada por ano se concentra em estados majoritariamente da Região Norte e em alguns outros estados da fronteira agrícola. A mediana geralmente está muito abaixo da média, o que sugere que o desmatamento está muito concentrado em poucos municípios. Além disso, é possível observar que alguns estados, apesar de uma alta taxa média de hectares perdidos,ainda apresentam um alto percentual de área não desmatada, o que corrobora a ideia de que a expansão da fronteira agrícola age como uma importante força motriz no deflorestamento.


```{r}
# Gráfico com média e distribuição
ggplot(desmatamento, aes(x = factor(ano), y = prodes_ha_desmatamento)) +
  geom_boxplot(fill = "lightgreen", alpha = 0.7, outlier.size = 0.5) +
  scale_y_log10(labels = scales::comma) +
  labs(title = "Desmatamento Total Agregado por Ano (PRODES)",
       x = "Ano", y = "Hectares (escala log)") +
  theme_minimal() +
  theme(axis.text.x = element_text(angle = 45, hjust = 1))
```


Aqui, é possível observar o desmatamento anual, seguindo a mesma tendência descrita no gráfico de linhas. Entretanto, nota-se que existe pouca presença de outliers dentro da amostra. Além disso, é possível verificar que, durante alguns anos, existe um aumento na distância interquartil, como nos anos de 2018 e 2023.

```{r}
#| echo: false
#| message: false
#| warning: false


# 5. ANÁLISE DE CORRELAÇÃO ENTRE MÉTRICAS DE DESMATAMENTO                    #
# ============================================================================ #

# ---------------------------------------------------------------------------- #
# 5.1. Carregar bibliotecas necessárias                                       #
# ---------------------------------------------------------------------------- #

library(ggplot2)
library(reshape2)  # Para transformar a matriz

# ---------------------------------------------------------------------------- #
# 5.2. Preparar os dados                                                      #
# ---------------------------------------------------------------------------- #

# Seleciona as variáveis de interesse com nomes bonitos
dados_cor <- desmatamento %>%
  select(
    `Desmatamento\nAnual` = prodes_ha_desmatamento,
    `Desmatamento\nAcumulado` = prodes_ha_desmatamento_acumulado,
    `% Desmatado` = prodes_porcentagem_desmat
  )

# Calcula a matriz de correlação
matriz_cor <- cor(dados_cor, use = "complete.obs")

# Transforma em formato longo para o ggplot
matriz_long <- melt(matriz_cor, 
                    varnames = c("Var1", "Var2"), 
                    value.name = "Correlacao")

# ---------------------------------------------------------------------------- #
# 5.3. GRÁFICO TABELINHA QUADRICULADA (Correlograma em grid)                 #
# ---------------------------------------------------------------------------- #

ggplot(matriz_long, aes(x = Var1, y = Var2)) +
  # Quadradinhos coloridos
  geom_tile(aes(fill = Correlacao), color = "white", linewidth = 1.5) +
  
  # Valores numéricos dentro dos quadradinhos
  geom_text(aes(label = sprintf("%.2f", Correlacao)), 
            size = 6, 
            color = "black",
            fontface = "bold") +
  
  # Escala de cores: vermelho → branco → azul
  scale_fill_gradient2(
    low = "#D55E00",      # Vermelho para correlações negativas
    mid = "white",        # Branco para correlação zero
    high = "#0072B2",     # Azul para correlações positivas
    midpoint = 0,
    limits = c(-1, 1),
    name = "Correlação"
  ) +
  
  # Títulos e labels
  labs(
    title = "Matriz de Correlação - Métricas de Desmatamento",
    subtitle = "Correlação de Pearson entre indicadores",
    x = "",
    y = ""
  ) +
  
  # Tema minimalista e ajustes
  theme_minimal() +
  theme(
    plot.title = element_text(size = 18, face = "bold", hjust = 0.5),
    plot.subtitle = element_text(size = 13, hjust = 0.5, color = "gray40"),
    axis.text = element_text(size = 13, face = "bold"),
    axis.text.x = element_text(angle = 0, hjust = 0.5),  # Sem rotação
    axis.text.y = element_text(angle = 0, hjust = 1),
    legend.position = "right",
    legend.title = element_text(size = 12, face = "bold"),
    legend.text = element_text(size = 10),
    panel.grid = element_blank(),  # Remove as grades
    plot.margin = margin(20, 20, 20, 20)
  ) +
  
  # Coordenadas fixas para manter o quadrado perfeito
  coord_fixed()



```

O gráfico de correlações evidencia uma relação positiva entre o desmatamento acumulado e o desmatamento anual. No entanto, nota-se uma relação negativa entre o percentual de área desmatada e o desmatamento anual, indicando que áreas já bastante desmatadas tendem a apresentar um menor índice de novos desmatamentos — um cenário, provavelmente, válido para áreas mais consolidadas. Consequentemente, em uma análise que incorpore áreas urbanas no cálculo, pode haver uma relação negativa entre o desmatamento e o valor da terra.


```{r}
#| echo: false
#| message: false
#| warning: false


# Scatter plot
ggplot(desmatamento, aes(x = prodes_ha_desmatamento_acumulado, 
                          y = prodes_ha_desmatamento)) +
  geom_point(alpha = 0.3, color = "darkgreen") +
  geom_smooth(method = "lm", se = TRUE, color = "red") +
  scale_x_log10(labels = scales::comma) +
  scale_y_log10(labels = scales::comma) +
  labs(title = "Desmatamento Anual vs Acumulado",
       x = "Acumulado (ha)", y = "Anual (ha)") +
  theme_minimal()
```

Pelo gráfico de dispersão, é possível notar a relação linear entre o desmatamento acumulado e o desmatamento anual. Também se observa uma série de municípios com um alto índice de desmatamento acumulado, porém com baixo desmatamento anual, o que corrobora a tendência de terras mais consolidadas.

```{r}
#| echo: false
#| message: false
#| warning: false

desmatamento %>%
  select(prodes_ha_desmatamento) %>%
  tbl_summary(
    label = list(prodes_ha_desmatamento ~ "Desmatamento Anual (ha)"),
    type = all_continuous() ~ "continuous2",
    statistic = all_continuous() ~ c(
      "N válido" = "{N_nonmiss}",
      "Média"    = "{mean}",
      "DP"       = "{sd}",
      "Mín"      = "{min}",
      "P5"       = "{p5}",
      "P10"      = "{p10}",
      "Q1"       = "{p25}",
      "Mediana"  = "{median}",
      "Q3"       = "{p75}",
      "P90"      = "{p90}",
      "P95"      = "{p95}",
      "P99"      = "{p99}",
      "Máx"      = "{max}"
    ),
    # Atenção: O vetor 'digits' agora tem 13 elementos para corresponder exatamente às 13 linhas.
    # O primeiro (N) com 0 casas decimais, e os demais com 1.
    digits = all_continuous() ~ c(0, 1, 1, 1, 1, 1, 1, 1, 1, 1, 1, 1, 1),
    missing = "ifany",
    missing_text = "Valores ausentes"
  ) %>%
  modify_header(
    label = "**Variável**",
    stat_0 = "**Estatísticas**"
  ) %>%
  bold_labels() %>%
  italicize_levels() %>%
  modify_caption("**Tabela 1. Estatísticas Descritivas do Desmatamento Anual (PRODES)**")
```

O painel é composto por 17.851 observações válidas, referentes a diversos municípios ao longo dos anos. Nesse conjunto, a média de desmatamento é de 401,5 hectares por ano, com um desvio padrão de 1.679 hectares. Além disso, nota-se a presença de valores muito baixos de desmatamento anual nos percentis inferiores. Isso ocorre, muito provavelmente, porque muitos municípios possuem pouca ou nenhuma área florestal disponível para ser desmatada.

```{r, warning=FALSE, message=FALSE}

#| echo: false
#| message: false
#| warning: false

library(dplyr)
library(ggplot2)

# Preparar dados
desmat_clean <- desmatamento %>%
  filter(!is.na(prodes_ha_desmatamento))

# Ordenar UFs por mediana
ordem_ufs <- desmat_clean %>%
  group_by(sigla_uf) %>%
  summarise(mediana = median(prodes_ha_desmatamento, na.rm = TRUE)) %>%
  arrange(desc(mediana)) %>%
  pull(sigla_uf)

# Criar aba para cada UF
for (uf_atual in ordem_ufs) {
  
  dados_uf <- desmat_clean %>% filter(sigla_uf == uf_atual)
  
  n_mun <- nrow(dados_uf)
  mediana <- median(dados_uf$prodes_ha_desmatamento, na.rm = TRUE)
  media <- mean(dados_uf$prodes_ha_desmatamento, na.rm = TRUE)
  
  p <- ggplot(dados_uf, aes(x = prodes_ha_desmatamento)) +
    geom_histogram(aes(y = after_stat(density)), 
                   bins = 30, 
                   fill = "darkred", 
                   alpha = 0.4, 
                   color = "white") +
    geom_density(color = "darkred", 
                 linewidth = 1.2, 
                 fill = "darkred", 
                 alpha = 0.2) +
    geom_vline(xintercept = mediana, 
               linetype = "dashed", 
               color = "black", 
               linewidth = 0.8) +
    scale_x_continuous(trans = scales::pseudo_log_trans(base = 10)) +
    labs(title = paste0(uf_atual),
         subtitle = paste0("N = ", n_mun, " | Mediana = ", 
                          round(mediana, 1), " ha | Média = ", 
                          round(media, 1), " ha"),
         x = "Hectares (log)",
         y = "Densidade") +
    theme_minimal()
  
  cat("\n### ", uf_atual, "\n")
  print(p)
  cat("\n")
}
```

É possível observar uma grande variedade de comportamentos e distribuições distintas nos histogramas de desmatamento, refletindo as desigualdades e tendências regionais. Destaca-se a expressiva diferença entre as medianas de cada estado: enquanto alguns apresentam um volume de desmatamento muito elevado, outros têm um índice bastante reduzido, o que corrobora o que foi observado na tabela de estatística descritiva. Além disso, alguns estados apresentaram distribuições multimodais, o que sugere uma diversidade de dinâmicas de desmatamento dentro dessas mesmas regiões.

```{r}
library(ggplot2)
library(dplyr)

# Ordenar UFs pela mediana
ordem_ufs <- desmatamento %>%
  filter(!is.na(prodes_ha_desmatamento)) %>%
  group_by(sigla_uf) %>%
  summarise(mediana = median(prodes_ha_desmatamento, na.rm = TRUE)) %>%
  arrange(desc(mediana)) %>%
  pull(sigla_uf)

# Boxplot com todos os estados
desmatamento %>%
  filter(!is.na(prodes_ha_desmatamento)) %>%
  mutate(sigla_uf = factor(sigla_uf, levels = ordem_ufs)) %>%
  ggplot(aes(x = sigla_uf, y = prodes_ha_desmatamento)) +
  geom_boxplot(fill = "darkred", alpha = 0.6, outlier.size = 0.5) +
  scale_y_log10(labels = scales::comma) +
  labs(title = "Distribuição do Desmatamento Anual por UF (PRODES)",
       subtitle = "Ordenado pela mediana | Escala logarítmica",
       x = "UF",
       y = "Hectares Desmatados (log)",
       caption = "Fonte: PRODES") +
  theme_minimal() +
  theme(
    axis.text.x = element_text(angle = 45, hjust = 1, face = "bold", size = 10),
    panel.grid.major.x = element_blank(),
    panel.grid.minor = element_blank()
  )
```



```{r}
# Criar label para a variável
desmatamento <- desmatamento %>%
  mutate(
    amazonia_legal_label = case_when(
      amazonia_legal == 1 ~ "Dentro da Amazônia Legal",
      amazonia_legal == 0 ~ "Fora da Amazônia Legal"
    )
  )

# Ordenar UFs pela mediana
ordem_ufs <- desmatamento %>%
  filter(!is.na(prodes_ha_desmatamento)) %>%
  group_by(sigla_uf) %>%
  summarise(mediana = median(prodes_ha_desmatamento, na.rm = TRUE)) %>%
  arrange(desc(mediana)) %>%
  pull(sigla_uf)

# Boxplot com destaque Amazônia Legal
desmatamento %>%
  filter(!is.na(prodes_ha_desmatamento), !is.na(amazonia_legal_label)) %>%
  mutate(sigla_uf = factor(sigla_uf, levels = ordem_ufs)) %>%
  ggplot(aes(x = sigla_uf, y = prodes_ha_desmatamento, fill = amazonia_legal_label)) +
  geom_boxplot(alpha = 0.7, outlier.size = 0.3) +
  scale_y_log10(labels = scales::comma) +
  scale_fill_manual(
    values = c("Dentro da Amazônia Legal" = "#e41a1c", 
               "Fora da Amazônia Legal" = "#377eb8"),
    name = ""
  ) +
  labs(
    title = "Distribuição do Desmatamento Anual por UF (PRODES)",
    subtitle = "Destaque para municípios dentro/fora da Amazônia Legal | Escala log",
    x = "UF",
    y = "Hectares Desmatados (log)",
    caption = "Fonte: PRODES"
  ) +
  theme_minimal() +
  theme(
    axis.text.x = element_text(angle = 45, hjust = 1, face = "bold", size = 10),
    legend.position = "bottom",
    panel.grid.major.x = element_blank()
  )

```



```{r}

desmatamento %>%
  filter(!is.na(amazonia_legal_label)) %>%
  select(amazonia_legal_label, prodes_ha_desmatamento) %>%
  tbl_summary(
    by = amazonia_legal_label,
    label = list(prodes_ha_desmatamento ~ "Desmatamento Anual (ha)"),
    type = list(prodes_ha_desmatamento ~ "continuous2"),
    statistic = list(
      prodes_ha_desmatamento ~ c(
        "N = {N_nonmiss}",
        "Média = {mean}",
        "Mediana = {median}",
        "Q1 = {p25}, Q3 = {p75}",
        "Mín = {min}, Máx = {max}"
      )
    ),
    digits = list(prodes_ha_desmatamento ~ c(0, 1, 1, 1, 0))
  ) %>%
  add_p() %>%
  bold_labels() %>%
  modify_caption("**Comparação: Desmatamento Dentro vs Fora da Amazônia Legal**")
```

## area desmatada

```{r}
#### 1. Filtrar categoria_final e pegar ano mais recente ####

desmat_recente <- ramt %>%
  filter(
    !is.na(prodes_ha_desmatamento_acumulado), 
    !is.na(area_ha_calculada),
    categoria_final == "media geral"  # Remove duplicatas
  ) %>%
  group_by(code_muni, sigla_uf) %>%
  slice_max(order_by = ano, n = 1, with_ties = FALSE) %>%
  ungroup()

# Verificar se ainda tem duplicatas
cat("Número de municípios:", nrow(desmat_recente), "\n")
cat("Duplicatas restantes:", sum(duplicated(desmat_recente$id_municipio_6)), "\n")

# Verificar distribuição dos anos
table(desmat_recente$ano)

#### 2. Calcular a razão ####

desmat_recente <- desmat_recente %>%
  mutate(
    razao_desmat = prodes_ha_desmatamento_acumulado / area_ha_calculada,
    pct_desmat_area = razao_desmat * 100,
    intensidade = case_when(
      pct_desmat_area == 0 ~ "Zero",
      pct_desmat_area <= 5 ~ "Muito Baixa (0-5%)",
      pct_desmat_area <= 15 ~ "Baixa (5-15%)",
      pct_desmat_area <= 30 ~ "Média (15-30%)",
      pct_desmat_area <= 50 ~ "Alta (30-50%)",
      pct_desmat_area <= 75 ~ "Muito Alta (50-75%)",
      TRUE ~ "Extrema (>75%)"
    )
  )

#### 3. Verificar erros (>100%) ####

erros <- desmat_recente %>%
  filter(pct_desmat_area > 100)

if(nrow(erros) > 0) {
  cat("⚠️ ATENÇÃO:", nrow(erros), "municípios com razão > 100%!\n")
}

#### 4. Estatísticas descritivas ####

desmat_recente %>%
  st_drop_geometry() %>%
  summarise(
    n = n(),
    media = mean(pct_desmat_area, na.rm = TRUE),
    mediana = median(pct_desmat_area, na.rm = TRUE),
    q25 = quantile(pct_desmat_area, 0.25, na.rm = TRUE),
    q75 = quantile(pct_desmat_area, 0.75, na.rm = TRUE),
    min = min(pct_desmat_area, na.rm = TRUE),
    max = max(pct_desmat_area, na.rm = TRUE)
  ) %>%
  mutate(across(everything(), ~round(.x, 2)))


```


## Modelo LISA 


```{r}
#### 1. Preparar os dados espaciais ####

# Assumindo que 'ramt' já tem a coluna 'geom' com geometria
desmat_sp <- ramt %>%
  filter(!is.na(prodes_ha_desmatamento)) %>%
  select(id_municipio_6, sigla_uf, ano, prodes_ha_desmatamento, 
         prodes_ha_desmatamento_acumulado, prodes_porcentagem_desmat, 
         amazonia_legal, categoria_final, geom) %>% filter(categoria_final == "media geral") %>%
  st_as_sf()

# Agregar por município
desmat_agregado <- desmat_sp %>%
  group_by(id_municipio_6, sigla_uf) %>%
  summarise(
    desmat_medio = mean(prodes_ha_desmatamento, na.rm = TRUE),
    desmat_total = sum(prodes_ha_desmatamento, na.rm = TRUE),
    desmat_acumulado = last(prodes_ha_desmatamento_acumulado),
    pct_desmat = last(prodes_porcentagem_desmat),
    amazonia_legal = first(amazonia_legal)
  )

#### 2. Matriz de vizinhança ####

dados_lisa <- desmat_agregado

nb <- poly2nb(dados_lisa, queen = TRUE)
lw <- nb2listw(nb, style = "W", zero.policy = TRUE)

#### 3. I de Moran global ####

moran_test <- moran.test(dados_lisa$desmat_medio, lw, zero.policy = TRUE)
print(moran_test)

#### 4. LISA (Local Moran's I) ####

lisa <- localmoran(dados_lisa$desmat_medio, lw, zero.policy = TRUE)

dados_lisa$lisa_I <- lisa[, "Ii"]
dados_lisa$lisa_pvalue <- lisa[, "Pr(z != E(Ii))"]
dados_lisa$desmat_z <- as.numeric(scale(dados_lisa$desmat_medio))
dados_lisa$desmat_lag <- lag.listw(lw, dados_lisa$desmat_z, zero.policy = TRUE)

#### 5. Classificar clusters ####

dados_lisa <- dados_lisa %>%
  mutate(
    lisa_cluster = case_when(
      lisa_pvalue > 0.05 ~ "Não significativo",
      desmat_z > 0 & desmat_lag > 0 ~ "Alto-Alto (Hotspot)",
      desmat_z < 0 & desmat_lag < 0 ~ "Baixo-Baixo (Coldspot)",
      desmat_z > 0 & desmat_lag < 0 ~ "Alto-Baixo (Outlier)",
      desmat_z < 0 & desmat_lag > 0 ~ "Baixo-Alto (Outlier)",
      TRUE ~ "Não classificado"
    ),
    lisa_cluster = factor(lisa_cluster, 
                          levels = c("Alto-Alto (Hotspot)", 
                                     "Baixo-Baixo (Coldspot)",
                                     "Alto-Baixo (Outlier)",
                                     "Baixo-Alto (Outlier)",
                                     "Não significativo"))
  )

table(dados_lisa$lisa_cluster)

#### 6. Mapa LISA ####

cores_lisa <- c(
  "Alto-Alto (Hotspot)" = "#e41a1c",
  "Baixo-Baixo (Coldspot)" = "#377eb8",
  "Alto-Baixo (Outlier)" = "#ff7f00",
  "Baixo-Alto (Outlier)" = "#4daf4a",
  "Não significativo" = "#f0f0f0"
)

ggplot(dados_lisa) +
  geom_sf(aes(fill = lisa_cluster), color = "gray60", linewidth = 0.1) +
  scale_fill_manual(values = cores_lisa, name = "Cluster LISA") +
  labs(
    title = "Análise LISA - Clusters de Desmatamento (PRODES)",
    subtitle = paste0("I de Moran = ", round(moran_test$estimate[1], 3),
                      " (p = ", format.pval(moran_test$p.value, digits = 4), ")"),
    caption = "Fonte: PRODES"
  ) +
  theme_minimal() +
  theme(
    legend.position = "bottom",
    panel.grid = element_blank(),
    axis.text = element_blank(),
    axis.title = element_blank()
  )

#### 7. Moran Scatterplot ####

moran_df <- data.frame(
  valor = dados_lisa$desmat_z,
  lag = dados_lisa$desmat_lag,
  cluster = dados_lisa$lisa_cluster,
  uf = dados_lisa$sigla_uf
)

ggplot(moran_df, aes(x = valor, y = lag, color = cluster)) +
  geom_point(alpha = 0.6, size = 2) +
  geom_hline(yintercept = 0, linetype = "dashed", color = "gray50") +
  geom_vline(xintercept = 0, linetype = "dashed", color = "gray50") +
  geom_smooth(method = "lm", se = TRUE, color = "black", linewidth = 0.8) +
  scale_color_manual(values = cores_lisa, name = "Cluster") +
  labs(
    title = "Moran Scatterplot - Desmatamento (PRODES)",
    subtitle = paste0("I de Moran = ", round(moran_test$estimate[1], 3)),
    x = "Desmatamento (Z-score)",
    y = "Lag Espacial (média dos vizinhos)"
  ) +
  theme_minimal() +
  theme(legend.position = "bottom")

```