---
title: "analise recorte recente"
format: html
---
## Justificativa
Tendo em vista a heterogeniedade dos gráficos demonstrada na página "principal", busca-se aqui fazer uma análise mais completa do cenário brasileiro para o mercado de terras se utilizando de valores unificados para um único ano com maior disponibilidade dos dados e correção inflacionária dos municípios que não estão presentes no referente ano, neste caso 2023.

```{r}
#| echo: false
#| message: false
#| warning: false
#| include: false

library(tidyverse)
library(geobr)
library(ipeadatar)
library(stringr)
library(readr)
library(sf)
library(gtsummary)
library(gt)
library(plotly)

df_analise <- st_read(
  dsn   = "C:/Users/jodom/OneDrive/Área de Trabalho/proxy_classificado.gpkg",
  layer = "df_classificado",
  quiet = TRUE   # ou o nome de camada que você usou no st_write
)

df_areas <- df_analise |>
  mutate(
    # 1. Calcula a área (retorna em m^2 [units])
    area_m2 = st_area(geom),
    
    # 2. Converte para Hectares e remove o tipo 'units' para evitar erros em gráficos
    area_ha_calculada = as.numeric(area_m2) / 10000
  )

 df_joined <- df_analise 
```

A correção inflacionária foi alterada para o ano de 2023, seguindo o código:
```{r}
#| echo: false
#| message: false
#| warning: false
#| eval: false
library(dplyr)
library(lubridate)
library(ipeadatar)

indice_raw <- ipeadata(code = "IGP_IGPDIG", language = "br")

tabela_indices <- indice_raw %>%
  mutate(
    ano = year(as.Date(date)),
    # Transforma taxa percentual em fator multiplicativo (ex: 0.5% vira 1.005)
    fator_mensal = (value / 100) + 1
  ) %>%
  # Agrupa para obter a inflação anualizada
  group_by(ano) %>%
  summarise(
    fator_anual = prod(fator_mensal, na.rm = TRUE), 
    .groups = "drop"
  ) %>%
  arrange(ano) %>%
  # --- AQUI ESTÁ A CORREÇÃO QUE VOCÊ PEDIU ---
  # O índice do ano X é o produto de tudo que veio antes (acumulado)
  mutate(indice_acumulado = cumprod(fator_anual))

# Extrai o índice acumulado EXATAMENTE do ano de 2024.
# O 'pull' transforma o dataframe de 1 célula em um valor numérico puro (vector).
indice_base_2023 <- tabela_indices %>%
  filter(ano == 2023) %>%
  pull(indice_acumulado)

# CHECK DE SEGURANÇA (Defensive Programming)
if(length(indice_base_2023) == 0) stop("ERRO CRÍTICO: Ano de 2024 não encontrado na base do IPEA.")

#### 3. Cruzamento e Cálculo ####
resultado_igpdi <- df_joined %>%
  mutate(ano = as.numeric(ano)) %>% 
  left_join(tabela_indices, by = "ano") %>%
  mutate(
    # FATOR DE CORREÇÃO (Deflacionamento):
    # Fórmula: Valor_Real = Valor_Nominal * (Indice_Base / Indice_Corrente)
    # Aqui trazemos tudo para o poder de compra de 2024.
    fator_deflator = indice_base_2023 / indice_acumulado,
    
    across(
      c("vti_media", "vti_minimo", "vti_maximo", "vtn_media", "vtn_minimo", "vtn_maximo"), 
      ~ .x * fator_deflator, 
      .names = "IGPDI_{.col}"
    )
  ) %>%
  select(colnames(df_joined), starts_with("IGPDI_"))

```

Os dados posteriormente foram separados para aqueles mais próximos do ano de 2023, com o critério de desempate sendo os dados com o ano mais atualizado:

```{r}
#| message: false
#| warning: false
#| eval: false
#| echo: false 
resultado_2023_proxy <- resultado_igpdi %>%
  # 1. Define o escopo de comparação (por cidade)
  group_by(code_muni) %>%
  
  # 2. Calcula a "distância temporal" para cada registro
  mutate(delta_tempo = abs(ano - 2023)) %>%
  
  # 3. Filtro em dois estágios para garantir a melhor escolha:
  
  # Estágio A: Fica apenas com os anos que têm a menor distância absoluta
  filter(delta_tempo == min(delta_tempo)) %>%
  
  # Estágio B: Critério de Desempate (Tie-breaker)
  # Se uma cidade tiver dados de 2022 e 2024 (ambos delta=1),
  # escolhemos o mais recente (2024) por conter informação mais atualizada.
  filter(ano == max(ano)) %>%
  
  # 4. Limpeza
  ungroup() %>%
  select(-delta_tempo)
```

disponibilidade total dos dados:

```{r}
library(geobr)
library(ggplot2)
library(dplyr)
library(sf)

# 1. Baixar a Malha Municipal Oficial (O "Tabuleiro" completo)
# Usamos 2020 ou 2022 para garantir compatibilidade com a maioria das bases históricas
mapa_base <- read_municipality(year = 2020, showProgress = FALSE)

# 2. Preparar seus dados para o confronto
# Importante: Removemos a geometria do seu df para evitar duplicidade ou erro no join
dados_existentes <- df_analise %>% # Ou use resultado_igpdi se preferir
  st_drop_geometry() %>% # Garante que vira um tibble puro, sem geometria
  select(code_muni) %>% 
  distinct() %>% 
  mutate(status = "Disponível")

# 3. Cruzamento: Quem está no mapa oficial vs. Quem está na sua base
mapa_diagnostico <- mapa_base %>%
  mutate(code_muni = as.numeric(code_muni)) %>% 
  left_join(dados_existentes, by = "code_muni") %>%
  mutate(
    # Se não deu match, é "Ausente"
    status = ifelse(is.na(status), "Ausente", status)
  )

mapa_diagnostico_light <- mapa_diagnostico %>%
  st_simplify(dTolerance = 0.01, preserveTopology = TRUE)

# 1. Plotagem Adaptada para Interatividade
p <- ggplot(data = mapa_diagnostico_light) +
  geom_sf(aes(fill = status, 
              # O 'text' define o que aparece no hover do mouse
              text = paste0("Município: ", name_muni, "\n",
                            "Código: ", code_muni, "\n",
                            "Status: ", status)), 
          color = NA, size = 0.05) + # size reduzido para limpar bordas
  
  scale_fill_manual(values = c("Disponível" = "#0c7700ff", 
                               "Ausente" = "#ff0000ff")) +
  
  theme_void() +
  labs(title = "Auditoria Interativa: Cobertura Espacial")

# 2. Conversão (O Pulo do Gato)
# tooltip = "text" garante que só mostre o que configuramos acima, limpando o ruído de lat/long
figura_interativa <- ggplotly(p, tooltip = "text")

# 3. Execução
figura_interativa
```

As observações variam de acordo com a quantidade de cada tipologia, a quantidade de observações para cada tipologia foi a seguinte:

```{r}
library(plotly)
library(forcats)
library(dplyr)

dados_plot <- if(inherits(df_analise, "sf")) sf::st_drop_geometry(df_analise) else df_analise

dados_plot <- dados_plot %>%
  mutate(
    # Ao nomear a coluna como 'Categoria', o tooltip mostrará "Categoria: [valor]"
    Categoria = fct_rev(fct_infreq(as.factor(categoria_final)))
  )

# 2. Construção do Objeto Gráfico (Frontend)
p <- ggplot(dados_plot, aes(x = Categoria, fill = Categoria)) + 
  geom_bar(show.legend = FALSE) +
  
  coord_flip() + 
  
  labs(
    title = "Contagem por Categoria Final",
    x = NULL,
    y = "Total de Observações"
  ) +
  
  theme_minimal() + 
  
  theme(
    axis.text.y = element_text(face = "bold", size = 10),
    axis.text.x = element_text(face = "bold")            
  )

# 3. Conversão Cirúrgica
# tooltip = c("x", "y") força o plotly a mostrar apenas as variáveis dos eixos,
# ignorando metadados residuais.
ggplotly(p, tooltip = c("x", "y"))
```

## 3. Análise e distribuições
A estatística descritiva revela uma oscilação expressiva nos valores de VTI e VTN ao longo da série histórica. Essa volatilidade não reflete necessariamente uma tendência de mercado, mas sim a heterogeneidade espacial da coleta de dados em cada exercício. A tabela a seguir consolida as métricas de tendência central (média) e dispersão (mínimos e máximos) para ambas as categorias.

mostra a disponibilidade de dados para 23 e oq foi usado para atualizar.
```{r}
library(gt)
library(dplyr)
library(sf)

# 1. Preparar os dados (Agregação Ponderada)
tabela_pivo <- df_areas |>
  st_drop_geometry() |>
  group_by(ano) |>
  summarise(
    # --- VTI: Ponderado pela Área ---
    vti_med = weighted.mean(vti_media, w = area_ha_calculada, na.rm = TRUE),
    vti_min = min(vti_minimo, na.rm = TRUE),
    vti_max = max(vti_maximo, na.rm = TRUE),
    
    # --- VTN: Ponderado pela Área ---
    vtn_med = weighted.mean(vtn_media, w = area_ha_calculada, na.rm = TRUE),
    vtn_min = min(vtn_minimo, na.rm = TRUE),
    vtn_max = max(vtn_maximo, na.rm = TRUE),
    
    # --- Auditoria ---
    n_registros = n_distinct(origem)
  )

# 2. Gerar a Tabela Profissional
tabela_pivo |>
  gt() |>
  
  # --- Cabeçalho ---
  tab_header(
    title = md("**Evolução Histórica de Preços (VTI vs VTN)**"),
    subtitle = "Média Ponderada por Área (ha) e Amplitude"
  ) |>
  
  # --- Formatação Numérica ---
  fmt_number(
    columns = -ano,
    decimals = 0,
    sep_mark = ".",
    dec_mark = ","
  ) |>
  
  # --- Fusão (Merge) ---
  cols_merge(
    columns = c(vti_med, vti_min, vti_max),
    pattern = "{1} ({2} - {3})"
  ) |>
  cols_merge(
    columns = c(vtn_med, vtn_min, vtn_max),
    pattern = "{1} ({2} - {3})"
  ) |>
  
  # --- Labels ---
  cols_label(
    ano = "Ano",
    vti_med = md("**VTI (R$/ha)**<br><small>Média (Mín - Máx)</small>"),
    vtn_med = md("**VTN (R$/ha)**<br><small>Média (Mín - Máx)</small>"),
    n_registros = "Nº Municípios"
  ) |>
  
  # --- Estilo ---
  # Ajuste Tático: Ano centralizado, Números à direita (padrão financeiro)
  cols_align(align = "center", columns = ano) |>
  cols_align(align = "right", columns = -ano) |> 
  
  opt_row_striping() |>
  tab_options(
    table.width = pct(100),
    data_row.padding = px(6)
  )
```

Segue uma tabela do valor de terra por quantil ao longo de toda a amostragem, lembrando que os valores aqui apresentados são fruto de correções inflacionárias de todos os valores para o ano de 2023. 

```{r}
#| message: false
#| warning: false

# 1. Cálculo dos Quantis por Categoria
tabela_quantis <- df_areas |>
  st_drop_geometry() |>
  filter(!is.na(vti_media), vti_media > 0) |>
  group_by(categoria_final) |>
  summarise(
    N = n(),
    # Calcula os cortes de preço que dividem o mercado
    P10 = quantile(vti_media, 0.10),
    P25 = quantile(vti_media, 0.25),
    Mediana = median(vti_media),
    P75 = quantile(vti_media, 0.75),
    P90 = quantile(vti_media, 0.90)
  ) |>
  arrange(desc(Mediana)) # Ordena do mais caro para o mais barato

# 2. Renderização da Tabela
tabela_quantis |>
  gt() |>
  tab_header(
    title = md("**Estrutura de Preços: Distribuição por Quantis**"),
    subtitle = "Valores de Terra (VTI) em R$/ha"
  ) |>
  fmt_number(
    columns = c(P10, P25, Mediana, P75, P90),
    decimals = 0,
    sep_mark = ".",
    dec_mark = ","
  ) |>
  cols_label(
    categoria_final = "Categoria",
    N = "Amostras",
    P10 = "Piso (10%)",
    P25 = "Baixo (25%)",
    Mediana = "Médio (50%)",
    P75 = "Alto (75%)",
    P90 = "Teto (90%)"
  ) |>
  # Destaque visual para a Mediana (o valor mais provável)
  tab_style(
    style = list(
      cell_text(weight = "bold", color = "black"),
      cell_fill(color = "lightgray")
    ),
    locations = cells_body(columns = Mediana)
  ) |>
  data_color(
    columns = c(Mediana),
    method = "numeric",
    palette = "Greens" # Escala de cor para mostrar quem vale mais
  )
```

Geograficamente, os dados refletem uma estrutura que respeita o esperado: os estados das regiões Sul, Sudeste e Centro-Oeste apresentam um maior valor para a terra com imóvel, enquanto as regiões Norte e Nordeste apresentam valores inferiores. Uma anomalia que se encontra é a região de Manaus, que compõe a Zona Homogênea de Terras 'Manaus e Entorno'. Os valores dos imóveis provavelmente aumentam por conta da pressão da zona urbana, como é o caso típico de imóveis apresentando maior valor em áreas altamente urbanizadas.


```{r}


  )
```
