---
title: "Untitled"
format: html
---
## Introdução

## Referencial teórico 

## Metodologia

### Sobre os dados
```{r}
#| echo: false
#| message: false
#| warning: false
#| include: false

library(data.table)
library(geobr)
library(ipeadatar)
library(stringr)
library(readr)
library(sf)
library(gtsummary)
library(gt)
library(tidyverse)
library(reactable)


df_analise <- st_read(
  dsn   = "C:/Users/jodom/OneDrive/Área de Trabalho/df_classificado.gpkg",
  layer = "df_classificado",
  quiet = TRUE   # ou o nome de camada que você usou no st_write
)


df_areas <- df_analise |>
  mutate(
    # 1. Calcula a área (retorna em m^2 [units])
    area_m2 = st_area(geom),
    
    # 2. Converte para Hectares e remove o tipo 'units' para evitar erros em gráficos
    area_ha_calculada = as.numeric(area_m2) / 10000
  )

 df_joined <- df_analise 


 df_analise2 <- st_read(
  dsn   = "C:/Users/jodom/OneDrive/Área de Trabalho/proxy_classificado.gpkg",
  layer = "df_classificado",
  quiet = TRUE   # ou o nome de camada que você usou no st_write
)

df_areas2 <- df_analise2 |>
  mutate(
    # 1. Calcula a área (retorna em m^2 [units])
    area_m2 = st_area(geom),
    
    # 2. Converte para Hectares e remove o tipo 'units' para evitar erros em gráficos
    area_ha_calculada = as.numeric(area_m2) / 10000
  )

 df_joined2 <- df_analise 
 
```

O valor da terra é uma variável que é pouco estimada e disponibilizada para análises no Brasil. Esses dados podem oferecer uma variável importante para a compreensão do processo de desmatamento, que é um problema de central importância para o país que é dono do maior inventário de florestas tropicais do mundo. Então, a importância de se compreender melhor o valor da terra vem de uma necessidade de entender como o desmatamento ocorre em território nacional. Nesse sentido, os dados extraídos aqui vem de uma necessidade de digitalização de uma série histórica contendo dados dos valores da terra; essa série histórica foi extraída de uma série de documentos do INCRA (Instituto Nacional de Colonização e Reforma Agrária), sendo estes documentos: os relatórios de análise do mercado de terras e o Atlas do Mercado de Terras (RAMTS). O uso de uma série de relatórios e de um atlas tem a função de complementação: os dados dos RAMTs são obtidos por cada uma das superintendências do INCRA no país, ou seja, o procedimento de coleta não é uniforme, enquanto o Atlas do Mercado de Terras possui todos os dados para um determinado ano, no caso da base de 2023. Assim, para o ano de 2023, quando a superintendência do INCRA não soltava uma série de dados nova de sua respectiva área, houve uma complementação com os dados do Atlas; entretanto, houve estados onde os dados do relatório de 2023 eram iguais aos de anos anteriores ou posteriores. Nesse caso, preferiu-se manter nas datas originais dos relatórios, uma vez que esses são constantemente atualizados, mesmo que de maneira espaço-temporalmente irregular. A relação de documentos para cada ano em cada estado disponível pode ser visto na tabela abaixo:

```{r}
df_incra <- tribble(
  ~estado, ~ano, ~relatorio,
  "Acre", 2016, "PPR ACRE 2016",
  "Acre", 2019, "RAMT ACRE 2019",
  "Acre", 2022, "RAMT ACRE 2022",
  "Acre", 2023, "Atlas de Terras",
  "Acre", 2025, "RAMT ACRE 2025",
  "Alagoas", 2018, "PPR ALAGOAS 2018",
  "Alagoas", 2022, "RAMT PPR 2022",
  "Alagoas", 2023, "Atlas de Terras",
  "Alagoas", 2024, "RAMT 2024",
  "Amapá", 2016, "PPR 2016",
  "Amapá", 2019, "PPR 2019",
  "Amapá", 2023, "Atlas de Terras",
  "Amazonas", 2016, "PPR AMAZONAS 2016",
  "Amazonas", 2023, "RAMT Amazonas 2023",
  "Bahia", 2018, "PPR Bahia 2018",
  "Bahia", 2020, "PPR RAMT BAHIA 2020",
  "Ceará", 2017, "PPR CEARA 2017",
  "Ceará", 2022, "RAMT CEARA 2022",
  "Ceará", 2023, "Atlas de Terras",
  "Ceará", 2024, "RAMT CEARA 2024",
  "Distrito Federal e Entorno", 2017, "PPR DF 2017",
  "Distrito Federal e Entorno", 2020, "PPR E RAMT 2020 DF",
  "Distrito Federal e Entorno", 2021, "RAMT E PPR 2021",
  "Distrito Federal e Entorno", 2024, "RAMT 2024/25",
  "Espírito Santo", 2016, "PPR 2016",
  "Espírito Santo", 2018, "RAMT 2018 ES",
  "Espírito Santo", 2021, "RAMT E PPR ES 2021",
  "Espírito Santo", 2022, "RAMT E PPR  ES 2022",
  "Espírito Santo", 2024, "RAMT ES 2024",
  "Goiás", 2017, "PPR GO 2017",
  "Goiás", 2022, "RAMT E PPR  GO 2022",
  "Goiás", 2023, "Atlas de Terras",
  "Goiás", 2024, "RAMT GO 2024",
  "Maranhão", 2018, "PPR MA 2018",
  "Maranhão", 2021, "PPR MA 2021",
  "Maranhão", 2022, "RAMT MA 2022",
  "Maranhão", 2023, "Atlas de Terras",
  "Mato Grosso", 2018, "PPR MT 2018",
  "Mato Grosso", 2019, "PPR MT 2019",
  "Mato Grosso", 2023, "RAMT MT 2023",
  "Mato Grosso", 2024, "RAMT MT 2024",
  "Mato Grosso do Sul", 2017, "RAMT MS 2017",
  "Mato Grosso do Sul", 2018, "PPR MS 2018",
  "Mato Grosso do Sul", 2020, "RAMT MS 2020",
  "Mato Grosso do Sul", 2023, "Atlas de Terras",
  "Pará", 2023, "Atlas de Terras",
  "Pará Nordeste", 2016, "PPR PA (BELÉM) 2016",
  "Pará Nordeste", 2019, "PPR PA 2019",
  "Pará Nordeste", 2022, "RAMT PA 2022",
  "Pará Oeste", 2016, "PPR PA (SANTARÉM) 2016",
  "Pará Marabá", 2017, "PPR PA MARABÁ 2017",
  "Pará Marabá", 2020, "RAMT E PPR PA MARABÁ 2020",
  "Pará Marabá", 2022, "RAMT E PPR MARABÁ 2022",
  "Paraíba", 2018, "PPR PB 2018",
  "Paraíba", 2020, "RAMT E PPR PB 2020",
  "Paraíba", 2021, "RAMT PB 2021",
  "Paraíba", 2023, "Atlas de Terras",
  "Paraíba", 2024, "RAMT PB 2024",
  "Pernambuco", 2016, "RAMT PE 2016",
  "Pernambuco", 2017, "PPR PE 2017",
  "Pernambuco", 2019, "PPR PE 2019",
  "Pernambuco", 2022, "RAMT PE 2022",
  "Pernambuco", 2022, "RAMT UNIDADE AVANÇADA ESPECIAL DO SERTÃO 2022",
  "Pernambuco", 2023, "Atlas de Terras",
  "Pernambuco", 2024, "RAMT UNIDADE AVANÇADA ESPECIAL DO SERTÃO 2024",
  "Unidade Especial do Sertão Petrolina PE", 2017, "PPR PE",
  "Unidade Especial do Sertão Petrolina PE", 2020, "RAMT PE",
  "Unidade Especial do Sertão Petrolina PE", 2023, "Atlas de Terras",
  "Piauí", 2020, "PPR RAMT PI 2020 ",
  "Piauí", 2022, "RAMT PI 2022",
  "Piauí", 2023, "Atlas de Terras",
  "Rio de Janeiro", 2015, "RAMT 2015 - 2017 RJ",
  "Rio de Janeiro", 2016, "RAMT 2015 - 2017 RJ",
  "Rio de Janeiro", 2017, "RAMT 2015 - 2017 RJ",
  "Rio de Janeiro", 2022, "RAMT E PPR 2022 RJ",
  "Rio de Janeiro", 2023, "Atlas de Terras",
  "Rio Grande do Norte", 2017, "PPR RN 2017",
  "Rio Grande do Norte", 2019, "PPR RN 2019",
  "Rio Grande do Norte", 2020, "PPR RN 2020",
  "Rio Grande do Norte", 2021, "PPR RN 2021",
  "Rio Grande do Norte", 2022, "PPR RN 2022",
  "Rio Grande do Norte", 2023, "PPR RN 2023",
  "Rio Grande do Norte", 2025, "PPR RN 2025",
  "Rio Grande do Sul", 2017, "PPR RS 2017",
  "Rio Grande do Sul", 2020, "PPR - RAMT RS 2020",
  "Rio Grande do Sul", 2022, "RAMT RS 2022",
  "Rio Grande do Sul", 2023, "Atlas de Terras",
  "Rondônia", 2019, "RAMT e PPR - 2024/2025 RO",
  "Rondônia", 2022, "RAMT e PPR - 2021 / 2022 RO",
  "Rondônia", 2023, "Atlas de Terras",
  "Roraima", 2018, "PPR - RR 2018 ",
  "Roraima", 2022, "RAMT e PPR - RR 2022",
  "Roraima", 2023, "Atlas de Terras",
  "Roraima", 2024, "RAMT - RR 2024",
  "Santa Catarina", 2016, "RAMT 2016 - 2019 SC",
  "Santa Catarina", 2017, "RAMT 2016 - 2019 SC",
  "Santa Catarina", 2018, "RAMT 2016 - 2019 SC",
  "Santa Catarina", 2019, "RAMT 2016 - 2019 SC",
  "Santa Catarina", 2022, "RAMT 2022 SC",
  "Santa Catarina", 2023, "Atlas de Terras",
  "São Paulo", 2018, "RAMT SP 2018",
  "São Paulo", 2022, "RAMT E PPR SP 2022",
  "São Paulo", 2023, "Atlas de Terras",
  "Sergipe", 2017, "RAMT SE 20217",
  "Sergipe", 2020, "RAMT SE 2020",
  "Sergipe", 2022, "RAMT E PPR SE 2022",
  "Sergipe", 2023, "Atlas de Terras",
  "Tocantins", 2016, "PPR TO 2016",
  "Tocantins", 2018, "RAMT TO 2016",
  "Tocantins", 2022, "RAMT PPR TO 2022",
  "Tocantins", 2023, "Atlas de Terras"
)

df_incra |>
  reactable(
    searchable = TRUE,        # Adiciona barra de pesquisa
    filterable = TRUE,        # Adiciona filtros por coluna
    striped = TRUE,           # Linhas zebradas
    highlight = TRUE,         # Destaca a linha ao passar o mouse
    bordered = TRUE,          # Bordas nas células
    resizable = TRUE,         # Permite redimensionar colunas
    defaultPageSize = 15,     # Quantidade de linhas por página
    showPageSizeOptions = TRUE,
    language = reactableLang(
      searchPlaceholder = "Pesquisar...",
      noData = "Nenhum registro encontrado",
      pageNext = "Próximo",
      pagePrevious = "Anterior"
    ),
    columns = list(
      estado = colDef(name = "Estado", filterable = TRUE),
      ano = colDef(name = "Ano", align = "center", width = 80),
      relatorio = colDef(name = "Fonte")
    )
  )

```

#### Cobertura de dado por ano
A cobertura das cidades realizada pelas diferentes amostras em cada um dos anos:
```{r}
#| echo: false
#| message: false
#| warning: false
#| results: asis 

# 1. Preparação (Fora do Loop)
# Certifique-se de que os pacotes geobr e ggplot2 estejam carregados
br_outline <- geobr::read_country(year = 2020, showProgress = FALSE) 
br_states  <- geobr::read_state(code_state = "all", year = 2020, showProgress = FALSE)
anos_disponiveis <- sort(unique(df_analise$ano))

# 2. Abertura do Painel
# Adicione \n extras para garantir que o Quarto não ignore a sintaxe
cat("\n\n::: {.panel-tabset}\n\n")

# 3. Loop
for (um_ano in anos_disponiveis) {
  
  # A. Título da Aba
  # Use ### (nível 3). Se usar ##, você pode quebrar a estrutura da página
  cat("### ", um_ano, "\n\n")
  
  # B. Filtro e Gráfico
  dados_do_ano <- df_analise[df_analise$ano == um_ano, ]
  
  p <- ggplot() +
    geom_sf(data = br_outline, fill = "gray95", color = "gray90") +
    geom_sf(data = dados_do_ano, fill = "firebrick", color = NA) + 
    geom_sf(data = br_states, fill = NA, color = "gray40", size = 0.2) +
    labs(title = paste("Coleta de dados RAMT:", um_ano), 
         subtitle = paste(length(unique(dados_do_ano$origem)), "municípios"),
         caption = "Fonte: INCRA/RAMT") +
    theme_void() +
    theme(plot.title = element_text(hjust = 0.5, face = "bold"))
  
  # C. Renderização
  # O print() é necessário dentro de loops
  print(p)
  
  # D. Fechamento da Aba (Essencial: Linha em branco após o gráfico)
  cat("\n\n")
}

# 4. Fechamento do Painel
cat(":::\n\n")

```

#### Processo de tratamento dos dados pelo INCRA

O processo de estimação do valor da terra pelas superintendências do INCRA acontece em dois estágios com o uso de uma série de variáveis, inicialmente, são formados agrupamentos ou zonas homogêneas, que serão descritas com mais detalhes a seguir,a formação dessas zonas homogêneas ocorre por meio de uma classificação criada com o uso de uma série de variáveis, descritas na tabela abaixo. Essas variáveis são posteriormente organizadas em uma matriz e padronizadas.

As variáveis são classificadas em quatro grandes grupos: variáveis relacionadas à vocação produtiva da terra, variáveis relacionadas ao nível tecnológico, variáveis relacionadas à gestão de resultados e variáveis relacionadas à concentração de terras.

```{r}
#| message: false
#| warning: false
library(gt)

# 1. Consolidação Estrita (Apenas o seu input)
dicionario_data <- tribble(
  ~grupo, ~variável,
  
  # 1 - Variáveis relacionadas à vocação produtiva da terra
  "1 - Variáveis relacionadas à vocação produtiva da terra", "total de tratores (nº/1000 hec)",
  "1 - Variáveis relacionadas à vocação produtiva da terra", "fracao de terras irrigadas (% da área total)",
  
  # 2 - Variáveis relacionadas ao nível tecnológico
  "2 - Variáveis relacionadas ao nível tecnológico", "total de tratores (nº/1000 hec)",
  "2 - Variáveis relacionadas ao nível tecnológico", "fracao de terras irrigadas (% da área total)",
  
  # 3 - Variáveis relacionadas com a gestão de resultados
  "3 - Variáveis relacionadas com a gestão de resultados", "total de investimentos (valor/hec)",
  "3 - Variáveis relacionadas com a gestão de resultados", "total de financiamentos (valor/hec)",
  "3 - Variáveis relacionadas com a gestão de resultados", "total de despesas (valor/hec)",
  "3 - Variáveis relacionadas com a gestão de resultados", "valor total da produção animal (valor/hec)",
  "3 - Variáveis relacionadas com a gestão de resultados", "valor total da produção vegetal (valor/hec)",
  "3 - Variáveis relacionadas com a gestão de resultados", "valor total da produção (animal + vegetal) (valor/hec)",
  "3 - Variáveis relacionadas com a gestão de resultados", "receita total liquida (valor/hec)",
  "3 - Variáveis relacionadas com a gestão de resultados", "receita total bruta (valor/hec)",
  "3 - Variáveis relacionadas com a gestão de resultados", "área de arrendatários no município (% da área total)",
  "3 - Variáveis relacionadas com a gestão de resultados", "área de parceiros no município (% da área total)",
  "3 - Variáveis relacionadas com a gestão de resultados", "área de proprietários no município (% da área total)",
  "3 - Variáveis relacionadas com a gestão de resultados", "custos de transporte da sede municipal até a capital mais próxima",
  "3 - Variáveis relacionadas com a gestão de resultados", "receita bruta por unidade de área",
  "3 - Variáveis relacionadas com a gestão de resultados", "índice integrador do ITC e ITR cultura anual",
  "3 - Variáveis relacionadas com a gestão de resultados", "índice integrador do ITC e ITR cultura perene",
  "3 - Variáveis relacionadas com a gestão de resultados", "valores médios de Commodity",
  
  # 4 - Variáveis relacionadas com a concentração da terra
  "4 - Variáveis relacionadas com a concentração da terra", "índice de gini fundiário (valor)",
  "4 - Variáveis relacionadas com a concentração da terra", "propriedades menores de 500 hec (% do total)",
  "4 - Variáveis relacionadas com a concentração da terra", "propriedades maiores de 500 hec (% do total)",
  "4 - Variáveis relacionadas com a concentração da terra", "índice de gini decenal (valor)"
)

# 2. Renderização Otimizada
dicionario_data |>
  gt(groupname_col = "grupo") |>
  tab_header(
    title = "Fatores valor da Terra",
    subtitle = "Fonte: Brasil, 2014"
  ) |>
  cols_label(
    variável = md("**Variável**")
  ) |>
  tab_options(
    table.width = pct(100),
    column_labels.background.color = "#9f0000ff", # Cor original do seu código
    row_group.background.color = "#f2f2f2",
    row_group.font.weight = "bold"
  ) |>
  opt_row_striping()
```

Os dados descritos na tabela são em sua maioria obtidos do censo agropecuário. Esses dados são organizados em uma matriz bruta de dados, onde $M_i$ representa o município i e o $V_j$ o valor da variável j para o município $M_i$. Assim, se constrói a matriz bruta de dados que será posteriormente tratada para o processo de agrupamento.


$$\text{Matriz de Dados} = 
\begin{array}{cc|ccc|c}
& \mathbf{V_1} & \mathbf{V_2} & \dots \mathbf{V_J} \dots & \mathbf{V_P} \\ \hline
 & \mathbf{M_1} & X_{11} & X_{12} & \dots X_{1J} \dots & X_{1P} \\
 & \mathbf{M_2} & X_{21} & X_{22} & \dots X_{2J} \dots & X_{2P} \\
 & \vdots & \vdots & \vdots & \vdots & \vdots \\
 & \mathbf{M_I} & X_{I1} & X_{I2} & \dots X_{IJ} \dots & X_{IP} \\
 & \vdots & \vdots & \vdots & \vdots & \vdots \\
 & \mathbf{M_M} & X_{M1} & X_{M2} & \dots X_{MJ} \dots & X_{MP} \\ \hline
\end{array}$$


Posteriormente, esses dados são padronizados com a finalidade de obter valores adimensionais que são organizados em uma matriz de dados relativos para a análise de agrupamentos. Essa padronização acontece para que as diferenças de escala não gerem um resultado erroneo sobre as semelhanças das regiões, por exemplo, uma determinada variação de uma unidade no número de tratores provavelmente está mais distante na distribuição de probabilidade que uma variação de um hectare no tamanho da propriedade. Os métodos de padronização sugeridos no módulo de elaboração contêm o processo de normalização, uso do método da amplitude média e o método de normalização pela média, que são descritos abaixo: 

$$ Z_i = \frac{X_i - \bar{X}}{\sigma} \qquad Z_i = \frac{X_i - \min(X)}{\max(X) - \min(X)} \qquad Z_i = \frac{X_i}{\bar{X}} $$

Após a normalização dessas variáveis, é construída uma matriz de similaridades, onde os municípios são comparados par a par por uso da distância euclidiana quadrática, que permite calcular a diferença entre dois elementos por meio do calculo da distância geométrica entre eles em um espaço n-dimensional. 

$$ 
d(P,Q) = \sqrt{\sum_{i=1}^{n} (p_i - q_i)^2 }.
$$ 

Posteriormente, com as distâncias euclidianas já calculadas, é formada uma matriz de similaridades entre os municípios, que será utilizada no processo de agrupamento dos diferentes municípios. Esse processo de aglomeração utiliza-se de dois algoritmos, um algoritmo de Ward e o algoritmo de k-means em sequência. Primeiramente, o algoritmo de Ward cria a aglomeração em clusters e posteriormente o algoritmo de K-means é utilizado com a finalidade de confirmar os municípios que compõe cada cluster e as variáveis que os definem.

$$\text{Matriz de Dados} = 
\begin{array}{cc|ccc|c}
& \mathbf{M_1} & \mathbf{M_2} & \dots \mathbf{M_J} \dots & \mathbf{M_P} \\ \hline
 & \mathbf{M_1} & X_{11} & X_{12} & \dots X_{1J} \dots & X_{1P} \\
 & \mathbf{M_2} & X_{21} & X_{22} & \dots X_{2J} \dots & X_{2P} \\
 & \vdots & \vdots & \vdots & \vdots & \vdots \\
 & \mathbf{M_I} & X_{I1} & X_{I2} & \dots X_{IJ} \dots & X_{IP} \\
 & \vdots & \vdots & \vdots & \vdots & \vdots \\
 & \mathbf{M_M} & X_{M1} & X_{M2} & \dots X_{MJ} \dots & X_{MP} \\ \hline
\end{array}$$


O algoritmo de Ward combina clusteres com a menor distância euclidiana entre si, ou seja, ele combina os elementos mais similares entre si da matriz de similaridades, assim, vão sendo feitas combinações uma a uma reduzindo a dimensão da matriz de similaridade em cada etapa, isso ocorre até que todos os municípios da superintência que está realizando a análise sejam combinados em um único cluster. Durante esse processo é formado um dendograma que é utilizado como critério para a definição das zonas homogêneas (clusteres/agrupamentos) na área análisada. 

Após o uso do algoritmo de Ward e da definição do número de agrupamentos na região, passa-se ao uso do algoritmo de k-means, forma-se k agrupamentos, com os n municípios da região sendo classificados dentro desses agrupamentos segundo a algum critério arbitrário de distância ou similaridade. Posteriormente, os municípios são movidos de um agrupamento para outro tentanto melhorar a qualidade dos agrupamentos, isso ocorre por meio da maximização ou minimização de uma função objetivo. Os agrupamentos são então caracterizados segundo parâmetros estatísticos: média, valor máximo e valor mínimo e cada uma das variáveis. 

#### Planilhas de Preços Referenciais 
Os materiais digitalizados correspondem aos parâmetros principais da Zona Homogênea (agrupamento), contendo média, valor máximo e valor mínimo. Esses dados são disponibilizados nas planilhas de preços referenciais de terras presentes nos documentos RAMT/Atlas de Terras. Os valores são de dois tipos: valor de terra com imóvel (VTI) — ou seja, parâmetros para propriedades com edificações — e valor de terra nua, isto é, o valor da terra sem qualquer tipo de imóvel.

Esses valores são apresentados para diferentes usos do solo. Os usos são organizados em níveis categóricos que variam do nível 0 (média geral) ao nível 4 (maior detalhamento, incluindo, por exemplo, nível de irrigação e localidade específica dentro da zona homogênea).

#### Extração dos dados
Os dados provêm dos RAMTs e do Atlas do Mercado de Terras de 2023. Foram extraídos dos arquivos PDF e consolidados em um único data frame, com indicação do ano de cada observação. Os relatórios também listavam os nomes das cidades que compunham as zonas homogêneas em cada ano; essas informações foram desagregadas ao nível municipal e cruzadas com a tabela do GeoBr que contém os municípios brasileiros e seus respectivos códigos IBGE. Por fim, atribuiu‑se a cada registro a geometria poligonal no sistema SIRGAS 2000.

#### Organização do data frame.
O data frame contém 23 variáveis, entre as quais as principais são os valores de média, mínimo e máximo para o valor de terra com imóvel (VTI) e para o valor de terra nua. Esses valores foram corrigidos pelo IGP‑DI anual até o ano de 2024.

```{r}
#| message: false
#| warning: false

library(gt)
library(dplyr)

# Criando o dataframe do dicionário
dicionario_data <- tribble(
  ~Variável, ~Tipo, ~Descrição,
  "mrt", "Texto", "Nome da zona homogênea no arquivo de origem.",
  "origem", "Texto", "Cidade analisada.",
  "code_muni", "ID", "Código do município segundo o IBGE.",
  "cluster", "texto", "lista de municípios da zona homogêmea",
  "ano", "Temporal", "Ano de publicação do documento original.",
  "UF", "Texto", "Unidade Federativa",
  "nivel", "numérica", "indica o nível categórico da atividade, ou seja, detalhamento",
  "categoria_final", "Categórica", "Unificação das tipologias de uso da terra.",
  "vti_media", "Monetária", "Valor médio da terra com benfeitorias (por hectare).",
  "vti_minimo", "Monetária", "Limite inferior da terra distribuição de terras com benfeitorias (por hectare).",
  "vti_maximo", "Monetária", "Limite superior da terra distribuição de terras com benfeitorias (por hectare).",
   "vtn_media", "Monetária", "Valor médio da terra sem benfeitorias (por hectare).",
  "vtn_minimo", "Monetária", "Limite inferior da terra distribuição de terras sem benfeitorias (por hectare).",
  "vtn_maximo", "Monetária", "Limite superior da terra distribuição de terras sem benfeitorias (por hectare).",
  "igpdi_vti_media", "Monetária", "Valor vti_media corrigida pelo IGP-DI (Preços Reais).",
  "igpdi_vti_minimo", "Monetária", "Valor vti_minimo corrigida pelo IGP-DI (Preços Reais).",
  "igpdi_vti_maximo", "Monetária", "Valor vti_maximo corrigida pelo IGP-DI (Preços Reais).",
  "igpdi_vtn_media", "Monetária", "Valor vtn_media corrigida pelo IGP-DI (Preços Reais).",
  "igpdi_vtn_minimo", "Monetária", "Valor vtn_minimo corrigida pelo IGP-DI (Preços Reais).",
  "igpdi_vtn_maximo", "Monetária", "Valor vtn_maximo corrigida pelo IGP-DI (Preços Reais).",
  "area_m2", "Espacial", "Área em metros quadrados",
  "area_ha_calculada", "Espacial", "Área em hectares quadrados",
  "geom", "Espacial", "Geometria municipal (SIRGAS 2000)."
  
)

# Renderizando a tabela gtsummary/gt
dicionario_data |>
  gt() |>
  tab_header(
    title = "Dicionário de Variáveis do Banco de Dados RAMT/INCRA",
    subtitle = "Estrutura de dados para análise de mercado de terras (2015-2025)"
  ) |>
  cols_label(
    Variável = md("**Variável**"),
    Tipo = md("**Tipo**"),
    Descrição = md("**Descrição**")
  ) |>
  tab_options(
    table.width = pct(100),
    column_labels.background.color = "gray90"
  )
```
### Metodologia Análise Descritiva

## Resultados e discussão


















































