---
title: "Untitled"
format: html
bibliography: refs.bib
---

```{r}
#| echo: false
#| message: false
#| warning: false
#| include: false

library(data.table)
library(geobr)
library(ipeadatar)
library(stringr)
library(readr)
library(sf)
library(gtsummary)
library(gt)
library(tidyverse)
library(reactable)


df_analise <- st_read(
  dsn   = "C:/Users/jodom/OneDrive/Área de Trabalho/df_classificado.gpkg",
  layer = "df_classificado",
  quiet = TRUE   # ou o nome de camada que você usou no st_write
)


df_areas <- df_analise |>
  mutate(
    # 1. Calcula a área (retorna em m^2 [units])
    area_m2 = st_area(geom),
    
    # 2. Converte para Hectares e remove o tipo 'units' para evitar erros em gráficos
    area_ha_calculada = as.numeric(area_m2) / 10000
  )

 df_joined <- df_analise 


 df_analise2 <- st_read(
  dsn   = "C:/Users/jodom/OneDrive/Área de Trabalho/proxy_classificado.gpkg",
  layer = "df_classificado",
  quiet = TRUE   # ou o nome de camada que você usou no st_write
)

df_areas2 <- df_analise2 |>
  mutate(
    # 1. Calcula a área (retorna em m^2 [units])
    area_m2 = st_area(geom),
    
    # 2. Converte para Hectares e remove o tipo 'units' para evitar erros em gráficos
    area_ha_calculada = as.numeric(area_m2) / 10000
  )

 df_joined2 <- df_analise 
 
```


## Introdução

O Brasil é o país com o maior inventário de florestas tropicais do mundo, e essas florestas são essenciais para a regulação climática global [@paulino2014]. O sistema ecológico dessas florestas fornece, portanto, benefícios diretos e indiretos à sociedade em escala global [@Guedes2012]. Esses serviços de regulação climática desempenham papel essencial, especialmente porque um dos principais setores da economia brasileira é o agronegócio [@ibge2024pib], cuja expansão histórica está associada ao desmatamento [@rocha]. Assim, configura-se um cenário de tensão entre a preservação ambiental e o desenvolvimento econômico e agropecuário do país.


A partir dos anos 2000, o desmatamento passou a ser combatido por uma série de legislações do Estado brasileiro [@nepstad]. Essa resposta surgiu diante dos picos observados anteriormente, associados a mudanças no cenário internacional e ao funcionamento da economia do setor agrícola nesse novo contexto [@nepstadg]. Nesse ambiente, foi criado, em 2004, um sistema integrado de vigilância e governança territorial como parte do Plano de Ação para Prevenção e Controle do Desmatamento na Amazônia Legal (PPCDAm) [@rocha]. Ademais, em 2008, houve um avanço importante, ao condicionar a disponibilização de crédito para propriedades rurais a critérios associados ao desmatamento [@rocha].

Existe um cenário de tensões entre o desenvolvimento econômico e agrário do Brasil e uma série de legislações históricas que vêm no sentido de coibir o desmatamento. Nesse contexto, o Brasil apresenta grande diversidade, mas, historicamente, o processo do desmatamento é mais estudado na Amazônia Legal. Nesse cenário, o desmatamento ocorre em dois momentos: um primeiro momento vinculado a processos de exploração e um segundo momento associado à expansão produtiva, que é o nosso momento atual [@brandão_rezende_marques_2006]. Aqui, configura-se uma importante mudança: as variáveis explicativas do desmatamento deixam de ser vinculadas à infraestrutura e passam a ser vinculadas também a fenômenos como a lucratividade da exploração econômica de commodities [@martins_francisco_2025].

Apesar da relevância do tema, a literatura que relaciona o desmatamento aos mercados de terras ainda é escassa [@KRISHNA2017335]. Para contribuir com essa lacuna, este trabalho realizou a transcrição dos "Relatórios de Análise do Mercado de Terras", convertendo dados de "valor da terra" originalmente em PDF para o formato .gpkg, incluindo suas geolocalizações. O objetivo central desta seção é realizar uma análise descritiva desses dados. Dado que o desmatamento é impulsionado por processos econômicos [@martins_francisco_2025], acredita-se que o valor da terra seja uma variável relevante na decisão do agente econômico. Assim, a série de dados aqui disponibilizada auxilia na compreensão do desmatamento no Brasil e oferece suporte para o estudo de fenômenos históricos e para a formulação de políticas públicas.

## Referencial teórico 
### Abordagens teóricas sobre o desmatamento
Os modelos iniciais para a compreensão do desmatamento, em especial na Amazônia Legal, tentavam explicá-lo através do uso de variáveis vinculadas principalmente à infraestrutura [@pfaff1999]; isso é compreensível, dado que, num primeiro momento, o desmatamento era vinculado a um processo de colonização [@martins_francisco_2025]. Posteriormente, os modelos começaram a levar em conta variáveis socioeconômicas e espaciais [@Balboni], dando um certo destaque para os preços de commodities [@rocha], o que é razoável, dada a conexão histórica entre a pecuária e o desmatamento [@rocha]. A relação entre a pecuária e o desmatamento é comum, pois a atividade pecuária permite que a terra cumpra requisitos jurídicos facilmente, mais especificamente, cumpra sua função social facilmente [@brandão_rezende_marques_2006].

### Modelos relevantes
A modelagem de Pfaff (1999) explica o desmatamento por meio da maximização de uma função de lucro, considerando variáveis ligadas principalmente ao processo de colonização da Amazônia, como a facilidade de transporte, as características climáticas e o arranjo demográfico. Este último possui, inicialmente, grande influência durante o decorrer do processo de colonização e, posteriormente, um efeito mais fraco. As variáveis utilizadas variam desde densidade populacional e distância de estradas até uma primeira consideração sobre o uso de crédito rural [@pfaff1999].

O modelo criado por Rocha (2015) considera um agricultor representativo que só pode expandir sua produção por meio do desmatamento. Não há arrendamento de terra; o produtor maximiza seu lucro por meio da variação de preços; há uma função de produção com retornos decrescentes de escala; e os fatores institucionais exercem certa influência sobre a decisão de desmatar ou não. O modelo apresenta como variáveis os preços dos produtos agrícolas, a área, a área ótima da propriedade, a tecnologia e um parâmetro de restrição legal. A principal contribuição desse modelo recai sobre a medição das restrições legais, representada pela área não disponível legalmente no município [@rocha]. Ademais, o artigo faz uma estimativa do custo da restrição legal em termos de PIB municipal, e o resultado do contrafactual indica que não houve efeito relevante sobre o PIB projetado [@rocha].

### Evidências empíricas

A técnica de regressão linear múltipla é a mais comumente utilizada para a estimação dos parâmetros em modelos teóricos [@rocha; @pfaff1999]. Além disso, outros estudos tentam estimar o fenômeno do desmatamento através da aplicação direta de técnicas econométricas [@martins_francisco_2025]. Entretanto, é evidente que existe um melhor ajuste dos modelos aos dados quando se levam em conta os efeitos espaciais, como, por exemplo, a aplicação do modelo SAR em vez de uma regressão múltipla [@martins_francisco_2025].

Os modelos microeconômicos se preocupam com a rentabilidade da terra, utilizando os preços de commodities como uma proxy para isso [@rocha; @pfaff1999; @martins_francisco_2025]. Nesse sentido, o valor da terra pode ser usado também como uma proxy da rentabilidade da terra.

O desmatamento é, portanto, um problema de otimização da lucratividade do indivíduo; ou seja, o indivíduo decide se vai desmatar ou não tendo em vista seus ganhos futuros [@rocha; @pfaff1999]. Assim, a pecuária apresenta índice positivo de correlação com o desmatamento pela facilitação da grilagem [@brandão_rezende_marques_2006]. Desse modo, o uso da variável de valor da terra aqui disponibilizada pode contribuir como um importante fator explicativo do desmatamento.

## Metodologia
### Sobre os dados

Os dados extraídos aqui vêm de uma necessidade de digitalização de uma série histórica contendo dados dos valores da terra. Essa série histórica foi extraída de documentos do INCRA (Instituto Nacional de Colonização e Reforma Agrária), especificamente dos Relatórios de Análise do Mercado de Terras e do Atlas do Mercado de Terras (RAMT). O uso combinado dessas fontes tem função complementar: os RAMTs são produzidos por cada superintendência do INCRA no país, de modo que o procedimento de coleta não é uniforme, enquanto o Atlas do Mercado de Terras reúne todos os dados de um determinado ano, no caso, a base de 2023. Assim, para 2023, quando a superintendência do INCRA não disponibilizava uma nova série de dados para sua respectiva área, houve complementação com os dados do Atlas; em alguns estados, porém, os dados do relatório de 2023 eram iguais aos de anos anteriores ou posteriores. Nesses casos, preferiu-se manter as datas originais dos relatórios, uma vez que esses documentos são constantemente atualizados, ainda que de forma espaço-temporalmente irregular. A relação de documentos para cada ano e estado disponível pode ser vista na tabela abaixo.

```{r}
df_incra <- tribble(
  ~estado, ~ano, ~relatorio,
  "Acre", 2016, "PPR ACRE 2016",
  "Acre", 2019, "RAMT ACRE 2019",
  "Acre", 2022, "RAMT ACRE 2022",
  "Acre", 2023, "Atlas de Terras",
  "Acre", 2025, "RAMT ACRE 2025",
  "Alagoas", 2018, "PPR ALAGOAS 2018",
  "Alagoas", 2022, "RAMT PPR 2022",
  "Alagoas", 2023, "Atlas de Terras",
  "Alagoas", 2024, "RAMT 2024",
  "Amapá", 2016, "PPR 2016",
  "Amapá", 2019, "PPR 2019",
  "Amapá", 2023, "Atlas de Terras",
  "Amazonas", 2016, "PPR AMAZONAS 2016",
  "Amazonas", 2023, "RAMT Amazonas 2023",
  "Bahia", 2018, "PPR Bahia 2018",
  "Bahia", 2020, "PPR RAMT BAHIA 2020",
  "Ceará", 2017, "PPR CEARA 2017",
  "Ceará", 2022, "RAMT CEARA 2022",
  "Ceará", 2023, "Atlas de Terras",
  "Ceará", 2024, "RAMT CEARA 2024",
  "Distrito Federal e Entorno", 2017, "PPR DF 2017",
  "Distrito Federal e Entorno", 2020, "PPR E RAMT 2020 DF",
  "Distrito Federal e Entorno", 2021, "RAMT E PPR 2021",
  "Distrito Federal e Entorno", 2024, "RAMT 2024/25",
  "Espírito Santo", 2016, "PPR 2016",
  "Espírito Santo", 2018, "RAMT 2018 ES",
  "Espírito Santo", 2021, "RAMT E PPR ES 2021",
  "Espírito Santo", 2022, "RAMT E PPR  ES 2022",
  "Espírito Santo", 2024, "RAMT ES 2024",
  "Goiás", 2017, "PPR GO 2017",
  "Goiás", 2022, "RAMT E PPR  GO 2022",
  "Goiás", 2023, "Atlas de Terras",
  "Goiás", 2024, "RAMT GO 2024",
  "Maranhão", 2018, "PPR MA 2018",
  "Maranhão", 2021, "PPR MA 2021",
  "Maranhão", 2022, "RAMT MA 2022",
  "Maranhão", 2023, "Atlas de Terras",
  "Mato Grosso", 2018, "PPR MT 2018",
  "Mato Grosso", 2019, "PPR MT 2019",
  "Mato Grosso", 2023, "RAMT MT 2023",
  "Mato Grosso", 2024, "RAMT MT 2024",
  "Mato Grosso do Sul", 2017, "RAMT MS 2017",
  "Mato Grosso do Sul", 2018, "PPR MS 2018",
  "Mato Grosso do Sul", 2020, "RAMT MS 2020",
  "Mato Grosso do Sul", 2023, "Atlas de Terras",
  "Pará", 2023, "Atlas de Terras",
  "Pará Nordeste", 2016, "PPR PA (BELÉM) 2016",
  "Pará Nordeste", 2019, "PPR PA 2019",
  "Pará Nordeste", 2022, "RAMT PA 2022",
  "Pará Oeste", 2016, "PPR PA (SANTARÉM) 2016",
  "Pará Marabá", 2017, "PPR PA MARABÁ 2017",
  "Pará Marabá", 2020, "RAMT E PPR PA MARABÁ 2020",
  "Pará Marabá", 2022, "RAMT E PPR MARABÁ 2022",
  "Paraíba", 2018, "PPR PB 2018",
  "Paraíba", 2020, "RAMT E PPR PB 2020",
  "Paraíba", 2021, "RAMT PB 2021",
  "Paraíba", 2023, "Atlas de Terras",
  "Paraíba", 2024, "RAMT PB 2024",
  "Pernambuco", 2016, "RAMT PE 2016",
  "Pernambuco", 2017, "PPR PE 2017",
  "Pernambuco", 2019, "PPR PE 2019",
  "Pernambuco", 2022, "RAMT PE 2022",
  "Pernambuco", 2022, "RAMT UNIDADE AVANÇADA ESPECIAL DO SERTÃO 2022",
  "Pernambuco", 2023, "Atlas de Terras",
  "Pernambuco", 2024, "RAMT UNIDADE AVANÇADA ESPECIAL DO SERTÃO 2024",
  "Unidade Especial do Sertão Petrolina PE", 2017, "PPR PE",
  "Unidade Especial do Sertão Petrolina PE", 2020, "RAMT PE",
  "Unidade Especial do Sertão Petrolina PE", 2023, "Atlas de Terras",
  "Piauí", 2020, "PPR RAMT PI 2020 ",
  "Piauí", 2022, "RAMT PI 2022",
  "Piauí", 2023, "Atlas de Terras",
  "Rio de Janeiro", 2015, "RAMT 2015 - 2017 RJ",
  "Rio de Janeiro", 2016, "RAMT 2015 - 2017 RJ",
  "Rio de Janeiro", 2017, "RAMT 2015 - 2017 RJ",
  "Rio de Janeiro", 2022, "RAMT E PPR 2022 RJ",
  "Rio de Janeiro", 2023, "Atlas de Terras",
  "Rio Grande do Norte", 2017, "PPR RN 2017",
  "Rio Grande do Norte", 2019, "PPR RN 2019",
  "Rio Grande do Norte", 2020, "PPR RN 2020",
  "Rio Grande do Norte", 2021, "PPR RN 2021",
  "Rio Grande do Norte", 2022, "PPR RN 2022",
  "Rio Grande do Norte", 2023, "PPR RN 2023",
  "Rio Grande do Norte", 2025, "PPR RN 2025",
  "Rio Grande do Sul", 2017, "PPR RS 2017",
  "Rio Grande do Sul", 2020, "PPR - RAMT RS 2020",
  "Rio Grande do Sul", 2022, "RAMT RS 2022",
  "Rio Grande do Sul", 2023, "Atlas de Terras",
  "Rondônia", 2019, "RAMT e PPR - 2024/2025 RO",
  "Rondônia", 2022, "RAMT e PPR - 2021 / 2022 RO",
  "Rondônia", 2023, "Atlas de Terras",
  "Roraima", 2018, "PPR - RR 2018 ",
  "Roraima", 2022, "RAMT e PPR - RR 2022",
  "Roraima", 2023, "Atlas de Terras",
  "Roraima", 2024, "RAMT - RR 2024",
  "Santa Catarina", 2016, "RAMT 2016 - 2019 SC",
  "Santa Catarina", 2017, "RAMT 2016 - 2019 SC",
  "Santa Catarina", 2018, "RAMT 2016 - 2019 SC",
  "Santa Catarina", 2019, "RAMT 2016 - 2019 SC",
  "Santa Catarina", 2022, "RAMT 2022 SC",
  "Santa Catarina", 2023, "Atlas de Terras",
  "São Paulo", 2018, "RAMT SP 2018",
  "São Paulo", 2022, "RAMT E PPR SP 2022",
  "São Paulo", 2023, "Atlas de Terras",
  "Sergipe", 2017, "RAMT SE 20217",
  "Sergipe", 2020, "RAMT SE 2020",
  "Sergipe", 2022, "RAMT E PPR SE 2022",
  "Sergipe", 2023, "Atlas de Terras",
  "Tocantins", 2016, "PPR TO 2016",
  "Tocantins", 2018, "RAMT TO 2016",
  "Tocantins", 2022, "RAMT PPR TO 2022",
  "Tocantins", 2023, "Atlas de Terras"
)

df_incra |>
  reactable(
    searchable = TRUE,        # Adiciona barra de pesquisa
    filterable = TRUE,        # Adiciona filtros por coluna
    striped = TRUE,           # Linhas zebradas
    highlight = TRUE,         # Destaca a linha ao passar o mouse
    bordered = TRUE,          # Bordas nas células
    resizable = TRUE,         # Permite redimensionar colunas
    defaultPageSize = 15,     # Quantidade de linhas por página
    showPageSizeOptions = TRUE,
    language = reactableLang(
      searchPlaceholder = "Pesquisar...",
      noData = "Nenhum registro encontrado",
      pageNext = "Próximo",
      pagePrevious = "Anterior"
    ),
    columns = list(
      estado = colDef(name = "Estado", filterable = TRUE),
      ano = colDef(name = "Ano", align = "center", width = 80),
      relatorio = colDef(name = "Fonte")
    )
  )

```

#### Cobertura de dado por ano
A cobertura das cidades pelas diferentes amostras em cada ano:
```{r}
#| echo: false
#| message: false
#| warning: false
#| results: asis 

# 1. Preparação (Fora do Loop)
# Certifique-se de que os pacotes geobr e ggplot2 estejam carregados
br_outline <- geobr::read_country(year = 2020, showProgress = FALSE) 
br_states  <- geobr::read_state(code_state = "all", year = 2020, showProgress = FALSE)
anos_disponiveis <- sort(unique(df_analise$ano))

# 2. Abertura do Painel
# Adicione \n extras para garantir que o Quarto não ignore a sintaxe
cat("\n\n::: {.panel-tabset}\n\n")

# 3. Loop
for (um_ano in anos_disponiveis) {
  
  # A. Título da Aba
  # Use ### (nível 3). Se usar ##, você pode quebrar a estrutura da página
  cat("### ", um_ano, "\n\n")
  
  # B. Filtro e Gráfico
  dados_do_ano <- df_analise[df_analise$ano == um_ano, ]
  
  p <- ggplot() +
    geom_sf(data = br_outline, fill = "gray95", color = "gray90") +
    geom_sf(data = dados_do_ano, fill = "firebrick", color = NA) + 
    geom_sf(data = br_states, fill = NA, color = "gray40", size = 0.2) +
    labs(title = paste("Coleta de dados RAMT:", um_ano), 
         subtitle = paste(length(unique(dados_do_ano$origem)), "municípios"),
         caption = "Fonte: INCRA/RAMT") +
    theme_void() +
    theme(plot.title = element_text(hjust = 0.5, face = "bold"))
  
  # C. Renderização
  # O print() é necessário dentro de loops
  print(p)
  
  # D. Fechamento da Aba (Essencial: Linha em branco após o gráfico)
  cat("\n\n")
}

# 4. Fechamento do Painel
cat(":::\n\n")

```
 
 A seguir uma tabela com a quantidade de municípios observados em cada ano disponível no banco:

```{r}
#| message: false
#| warning: false

# 1. Preparar os dados (Agregação Ponderada)
# 1. Preparar os dados (Apenas Contagem)
tabela_pivo <- df_areas2 |>
  st_drop_geometry() |>
  group_by(ano) |>
  summarise(
    # Use 'code_muni' para garantir contagem exata de municípios únicos. 
    # Se 'origem' for a variável correta na sua base, mantenha a original.
    n_municipios = n_distinct(code_muni) 
  )

# 2. Gerar a Tabela Enxuta
tabela_pivo |>
  gt() |>
  
  # --- Cabeçalho ---
  tab_header(
    title = md("**Cobertura Temporal**"),
    subtitle = "Quantidade de Municípios Auditados por Ano"
  ) |>
  
  # --- Labels ---
  cols_label(
    ano = "Ano",
    n_municipios = "Nº Municípios"
  ) |>
  
  # --- Formatação ---
  fmt_number(
    columns = n_municipios,
    decimals = 0,
    sep_mark = "."
  ) |>
  
  # --- Estilo ---
  cols_align(align = "center", columns = everything()) |>
  opt_row_striping() |>
  tab_options(
    table.width = pct(50) # Tabela mais estreita, já que tem poucas colunas
  )
```

#### Processo de tratamento dos dados pelo INCRA

O processo de estimação do valor da terra pelas superintendências do INCRA acontece em dois estágios com o uso de uma série de variáveis. Inicialmente, são formados agrupamentos ou zonas homogêneas [@incra2014], que serão descritas com mais detalhes a seguir. A formação dessas zonas homogêneas ocorre por meio de uma classificação criada com o uso de uma série de variáveis, descritas na tabela abaixo. Essas variáveis são, posteriormente, organizadas em uma matriz e padronizadas.

As variáveis são classificadas em quatro grandes grupos: variáveis relacionadas à vocação produtiva da terra, variáveis relacionadas ao nível tecnológico, variáveis relacionadas à gestão de resultados e variáveis relacionadas à concentração de terras [@incra2014].

```{r}
#| message: false
#| warning: false
library(gt)

# 1. Consolidação Estrita (Apenas o seu input)
dicionario_data <- tribble(
  ~grupo, ~variável,
  
  # 1 - Variáveis relacionadas à vocação produtiva da terra
  "1 - Variáveis relacionadas à vocação produtiva da terra", "total de tratores (nº/1000 hec)",
  "1 - Variáveis relacionadas à vocação produtiva da terra", "fracao de terras irrigadas (% da área total)",
  
  # 2 - Variáveis relacionadas ao nível tecnológico
  "2 - Variáveis relacionadas ao nível tecnológico", "total de tratores (nº/1000 hec)",
  "2 - Variáveis relacionadas ao nível tecnológico", "fracao de terras irrigadas (% da área total)",
  
  # 3 - Variáveis relacionadas com a gestão de resultados
  "3 - Variáveis relacionadas com a gestão de resultados", "total de investimentos (valor/hec)",
  "3 - Variáveis relacionadas com a gestão de resultados", "total de financiamentos (valor/hec)",
  "3 - Variáveis relacionadas com a gestão de resultados", "total de despesas (valor/hec)",
  "3 - Variáveis relacionadas com a gestão de resultados", "valor total da produção animal (valor/hec)",
  "3 - Variáveis relacionadas com a gestão de resultados", "valor total da produção vegetal (valor/hec)",
  "3 - Variáveis relacionadas com a gestão de resultados", "valor total da produção (animal + vegetal) (valor/hec)",
  "3 - Variáveis relacionadas com a gestão de resultados", "receita total liquida (valor/hec)",
  "3 - Variáveis relacionadas com a gestão de resultados", "receita total bruta (valor/hec)",
  "3 - Variáveis relacionadas com a gestão de resultados", "área de arrendatários no município (% da área total)",
  "3 - Variáveis relacionadas com a gestão de resultados", "área de parceiros no município (% da área total)",
  "3 - Variáveis relacionadas com a gestão de resultados", "área de proprietários no município (% da área total)",
  "3 - Variáveis relacionadas com a gestão de resultados", "custos de transporte da sede municipal até a capital mais próxima",
  "3 - Variáveis relacionadas com a gestão de resultados", "receita bruta por unidade de área",
  "3 - Variáveis relacionadas com a gestão de resultados", "índice integrador do ITC e ITR cultura anual",
  "3 - Variáveis relacionadas com a gestão de resultados", "índice integrador do ITC e ITR cultura perene",
  "3 - Variáveis relacionadas com a gestão de resultados", "valores médios de Commodity",
  
  # 4 - Variáveis relacionadas com a concentração da terra
  "4 - Variáveis relacionadas com a concentração da terra", "índice de gini fundiário (valor)",
  "4 - Variáveis relacionadas com a concentração da terra", "propriedades menores de 500 hec (% do total)",
  "4 - Variáveis relacionadas com a concentração da terra", "propriedades maiores de 500 hec (% do total)",
  "4 - Variáveis relacionadas com a concentração da terra", "índice de gini decenal (valor)"
)

# 2. Renderização Otimizada
dicionario_data |>
  gt(groupname_col = "grupo") |>
  tab_header(
    title = "Fatores valor da Terra",
    subtitle = "Fonte: Brasil, 2014"
  ) |>
  cols_label(
    variável = md("**Variável**")
  ) |>
  tab_options(
    table.width = pct(100),
    column_labels.background.color = "#9f0000ff", # Cor original do seu código
    row_group.background.color = "#f2f2f2",
    row_group.font.weight = "bold"
  ) |>
  opt_row_striping()
```

Os dados descritos na tabela são, em sua maioria, obtidos do Censo Agropecuário [@incra2014]. Esses dados são organizados em uma matriz bruta de dados, onde $M_i$ representa o município $i$ e $V_j$, o valor da variável $j$ para o município $M_i$. Assim, constrói-se a matriz bruta de dados que será posteriormente tratada para o processo de agrupamento [@incra2014].


$$\text{Matriz de Dados} = 
\begin{array}{cc|ccc|c}
& \mathbf{V_1} & \mathbf{V_2} & \dots \mathbf{V_J} \dots & \mathbf{V_P} \\ \hline
 & \mathbf{M_1} & X_{11} & X_{12} & \dots X_{1J} \dots & X_{1P} \\
 & \mathbf{M_2} & X_{21} & X_{22} & \dots X_{2J} \dots & X_{2P} \\
 & \vdots & \vdots & \vdots & \vdots & \vdots \\
 & \mathbf{M_I} & X_{I1} & X_{I2} & \dots X_{IJ} \dots & X_{IP} \\
 & \vdots & \vdots & \vdots & \vdots & \vdots \\
 & \mathbf{M_M} & X_{M1} & X_{M2} & \dots X_{MJ} \dots & X_{MP} \\ \hline
\end{array}$$


Posteriormente, esses dados são padronizados com a finalidade de obter valores adimensionais que são organizados em uma matriz de dados relativos para a análise de agrupamentos. Essa padronização acontece para que as diferenças de escala não gerem um resultado errôneo sobre as semelhanças das regiões. Por exemplo, uma determinada variação de uma unidade no número de tratores provavelmente está mais distante na distribuição de probabilidade do que uma variação de um hectare no tamanho da propriedade. Os métodos de padronização sugeridos no módulo de elaboração contêm o processo de normalização, o uso do método da amplitude média e o método de normalização pela média, que são descritos abaixo:

$$ Z_i = \frac{X_i - \bar{X}}{\sigma} \qquad Z_i = \frac{X_i - \min(X)}{\max(X) - \min(X)} \qquad Z_i = \frac{X_i}{\bar{X}} $$

Após a normalização dessas variáveis, é construída uma matriz de similaridades, onde os municípios são comparados par a par por meio do uso da distância euclidiana quadrática, que permite calcular a diferença entre dois elementos por meio do cálculo da distância geométrica entre eles em um espaço n-dimensional.

$$ 
d(P,Q) = \sqrt{\sum_{i=1}^{n} (p_i - q_i)^2 }.
$$ 

Posteriormente, com as distâncias euclidianas já calculadas, é formada uma matriz de similaridades entre os municípios, que será utilizada no processo de agrupamento dessas localidades [@incra2014]. Esse processo de aglomeração utiliza dois algoritmos em sequência: o algoritmo de Ward e o algoritmo k-means [@incra2014]. Primeiramente, o algoritmo de Ward cria a aglomeração em clusters e, posteriormente, o algoritmo k-means é utilizado com a finalidade de confirmar os municípios que compõem cada cluster e as variáveis que os definem [@incra2014].

$$\text{Matriz de Dados} = 
\begin{array}{cc|ccc|c}
& \mathbf{M_1} & \mathbf{M_2} & \dots \mathbf{M_J} \dots & \mathbf{M_P} \\ \hline
 & \mathbf{M_1} & X_{11} & X_{12} & \dots X_{1J} \dots & X_{1P} \\
 & \mathbf{M_2} & X_{21} & X_{22} & \dots X_{2J} \dots & X_{2P} \\
 & \vdots & \vdots & \vdots & \vdots & \vdots \\
 & \mathbf{M_I} & X_{I1} & X_{I2} & \dots X_{IJ} \dots & X_{IP} \\
 & \vdots & \vdots & \vdots & \vdots & \vdots \\
 & \mathbf{M_M} & X_{M1} & X_{M2} & \dots X_{MJ} \dots & X_{MP} \\ \hline
\end{array}$$


O algoritmo de Ward combina clusters com a menor distância euclidiana entre si, ou seja, ele combina os elementos mais similares da matriz de similaridades. Assim, vão sendo feitas combinações uma a uma, reduzindo a dimensão da matriz de similaridade em cada etapa. Isso ocorre até que todos os municípios da superintendência que está realizando a análise sejam combinados em um único cluster [@incra2014]. Durante esse processo, é formado um dendrograma, que é utilizado como critério para a definição das zonas homogêneas (clusters/agrupamentos) na área analisada [@incra2014].

Após o uso do algoritmo de Ward e da definição do número de agrupamentos na região, passa-se ao uso do algoritmo k-means. Formam-se k agrupamentos, com os n municípios da região sendo classificados dentro desses agrupamentos segundo um critério arbitrário de distância ou similaridade [@incra2014]. Posteriormente, os municípios são movidos de um agrupamento para outro tentando melhorar a qualidade dos agrupamentos; isso ocorre por meio da maximização ou minimização de uma função objetivo [@incra2014]. Os agrupamentos são, então, caracterizados segundo parâmetros estatísticos: média, valor máximo e valor mínimo de cada uma das variáveis [@incra2014].

#### Planilhas de Preços Referenciais 
Os materiais digitalizados correspondem aos parâmetros principais da zona homogênea (agrupamento), contendo média, valor máximo e valor mínimo. Esses dados são disponibilizados nas planilhas de preços referenciais de terras presentes nos documentos RAMT/Atlas de Terras. Os valores são de dois tipos: Valor da Terra com Imóvel (VTI) — ou seja, parâmetros para propriedades com edificações — e Valor da Terra Nua (VTN), isto é, o valor da terra sem qualquer tipo de imóvel [@incra2014].

Esses valores são apresentados para diferentes usos do solo. Os usos são organizados em níveis categóricos que variam do nível 0 (média geral) ao nível 4 (maior detalhamento, incluindo, por exemplo, o nível de irrigação e a localidade específica dentro da zona homogênea).

#### Extração dos dados
Os dados provêm dos RAMTs e do Atlas do Mercado de Terras de 2023. Eles foram extraídos dos arquivos PDF e consolidados em um único dataframe, com a indicação do ano de cada observação. Os relatórios também listavam os nomes das cidades que compunham as zonas homogêneas em cada ano; essas informações foram desagregadas ao nível municipal e cruzadas com a tabela do Geobr, que contém os municípios brasileiros e seus respectivos códigos IBGE. Por fim, atribuiu-se a cada registro a geometria poligonal no sistema SIRGAS 2000.

#### Organização do data frame.
O dataframe contém 23 variáveis, entre as quais as principais são os valores de média, mínimo e máximo para o Valor da Terra com Imóvel (VTI) e para o Valor da Terra Nua (VTN). Esses valores foram corrigidos pelo IGP-DI anual até o ano de 2024.

```{r}
#| message: false
#| warning: false

library(gt)
library(dplyr)

# Criando o dataframe do dicionário
dicionario_data <- tribble(
  ~Variável, ~Tipo, ~Descrição,
  "mrt", "Texto", "Nome da zona homogênea no arquivo de origem.",
  "origem", "Texto", "Cidade analisada.",
  "code_muni", "ID", "Código do município segundo o IBGE.",
  "cluster", "texto", "lista de municípios da zona homogêmea",
  "ano", "Temporal", "Ano de publicação do documento original.",
  "UF", "Texto", "Unidade Federativa",
  "nivel", "numérica", "indica o nível categórico da atividade, ou seja, detalhamento",
  "categoria_final", "Categórica", "Unificação das tipologias de uso da terra.",
  "vti_media", "Monetária", "Valor médio da terra com benfeitorias (por hectare).",
  "vti_minimo", "Monetária", "Limite inferior da terra distribuição de terras com benfeitorias (por hectare).",
  "vti_maximo", "Monetária", "Limite superior da terra distribuição de terras com benfeitorias (por hectare).",
   "vtn_media", "Monetária", "Valor médio da terra sem benfeitorias (por hectare).",
  "vtn_minimo", "Monetária", "Limite inferior da terra distribuição de terras sem benfeitorias (por hectare).",
  "vtn_maximo", "Monetária", "Limite superior da terra distribuição de terras sem benfeitorias (por hectare).",
  "igpdi_vti_media", "Monetária", "Valor vti_media corrigida pelo IGP-DI (Preços Reais).",
  "igpdi_vti_minimo", "Monetária", "Valor vti_minimo corrigida pelo IGP-DI (Preços Reais).",
  "igpdi_vti_maximo", "Monetária", "Valor vti_maximo corrigida pelo IGP-DI (Preços Reais).",
  "igpdi_vtn_media", "Monetária", "Valor vtn_media corrigida pelo IGP-DI (Preços Reais).",
  "igpdi_vtn_minimo", "Monetária", "Valor vtn_minimo corrigida pelo IGP-DI (Preços Reais).",
  "igpdi_vtn_maximo", "Monetária", "Valor vtn_maximo corrigida pelo IGP-DI (Preços Reais).",
  "area_m2", "Espacial", "Área em metros quadrados",
  "area_ha_calculada", "Espacial", "Área em hectares quadrados",
  "geom", "Espacial", "Geometria municipal (SIRGAS 2000)."
  
)

# Renderizando a tabela gtsummary/gt
dicionario_data |>
  gt() |>
  tab_header(
    title = "Dicionário de Variáveis do Banco de Dados RAMT/INCRA",
    subtitle = "Estrutura de dados para análise de mercado de terras (2015-2025)"
  ) |>
  cols_label(
    Variável = md("**Variável**"),
    Tipo = md("**Tipo**"),
    Descrição = md("**Descrição**")
  ) |>
  tab_options(
    table.width = pct(100),
    column_labels.background.color = "gray90"
  )
```
### Metodologia Análise Descritivas
A Análise Exploratória de Dados (EDA) visa descrever as características gerais do conjunto de dados por meio da visualização e manipulação direta, sem pressuposições estatísticas prévias [@exploratory]. Essa etapa é fundamental para aprofundar a compreensão sobre a estrutura dos dados  [@exploratory]. 

Para este estudo, foram utilizados histogramas, boxplots e gráficos de dispersão, permitindo identificar padrões, detectar outliers e analisar correlações. Adicionalmente, o valor da terra foi segmentado em quantis para proporcionar uma visão panorâmica da distribuição fundiária no país.

## Resultados e discussão
A análise descritiva do banco de dados foi realizada com foco no ano de 2023, visando oferecer um panorama geral do valor da terra no Brasil com a menor distorção possível. Para complementar os dados das cidades que não tinham informações referentes a 2023, corrigimos e utilizamos as observações mais próximas disponíveis, atualizando-as pelo IGP-DI.

Inicialmente, é útil apresentar um panorama geral dos valores da terra no país. A tabela a seguir mostra esses valores por quantis. Observa-se que as terras classificadas como "não agrícolas" apresentam os maiores valores. Isso ocorre porque áreas urbanas são categorizadas como não agrícolas, o que puxa para cima o valor médio desse uso do solo em razão da maior densidade urbana e da lucratividade associada a essas áreas. Em seguida, as classes de uso mais valorizadas são: agricultura, silvicultura e exploração mista. Já as classes com valores abaixo da média são: pecuária, aquicultura e vegetação nativa.

```{r}
#| message: false
#| warning: false

# 1. Cálculo dos Quantis por Categoria
tabela_quantis <- df_areas2 |>
  st_drop_geometry() |>
  filter(!is.na(IGPDI_vti_media), IGPDI_vti_media > 0) |>
  group_by(categoria_final) |>
  summarise(
    N = n(),
    # Calcula os cortes de preço que dividem o mercado
    P10 = quantile(IGPDI_vti_media, 0.10),
    P25 = quantile(IGPDI_vti_media, 0.25),
    Mediana = median(IGPDI_vti_media),
    P75 = quantile(IGPDI_vti_media, 0.75),
    P90 = quantile(IGPDI_vti_media, 0.90)
  ) |>
  arrange(desc(Mediana)) # Ordena do mais caro para o mais barato

# 2. Renderização da Tabela
tabela_quantis |>
  gt() |>
  tab_header(
    title = md("**Estrutura de Preços: Distribuição por Quantis**"),
    subtitle = "Valores de Terra (VTI) em R$/ha"
  ) |>
  fmt_number(
    columns = c(P10, P25, Mediana, P75, P90),
    decimals = 0,
    sep_mark = ".",
    dec_mark = ","
  ) |>
  cols_label(
    categoria_final = "Categoria",
    N = "Amostras",
    P10 = "Piso (10%)",
    P25 = "Baixo (25%)",
    Mediana = "Médio (50%)",
    P75 = "Alto (75%)",
    P90 = "Teto (90%)"
  ) |>
  # Destaque visual para a Mediana (o valor mais provável)
  tab_style(
    style = list(
      cell_text(weight = "bold", color = "black"),
      cell_fill(color = "lightgray")
    ),
    locations = cells_body(columns = Mediana)
  ) |>
  data_color(
    columns = c(Mediana),
    method = "numeric",
    palette = "Greens" # Escala de cor para mostrar quem vale mais
  )
```
Assim, para compreender melhor a quantidade de outliers e os demais valores das distribuições de cada nível categórico, apresentam-se os boxplots a seguir:

```{r}
#| message: false
#| warning: false
# 1. Preparação: Pivotagem (Wide -> Long)

dados_box <- if(inherits(df_analise2, "sf")) sf::st_drop_geometry(df_analise2) else df_analise2

dados_comparativos <- dados_box |>
  # Filtra sujeira e categorias principais
  filter(IGPDI_vti_media > 0, IGPDI_vtn_media > 0) |>
  filter(categoria_final %in% c("agricultura", "pecuaria", "media geral", "exploracao mista", "silvicultura", "vegetacao nativa")) |>
  
  # Seleciona apenas o necessário para pivotar
  select(categoria_final, IGPDI_vti_media, IGPDI_vtn_media) |>
  
  # Transforma colunas em linhas (VTI e VTN viram "Tipo de Valor")
  pivot_longer(
    cols = c(IGPDI_vti_media, IGPDI_vtn_media),
    names_to = "tipo_valor",
    values_to = "valor_ha"
  ) |>
  
  # Renomeia para ficar bonito na legenda
  mutate(
    tipo_valor = factor(tipo_valor, 
                        levels = c("IGPDI_vti_media", "IGPDI_vtn_media"), 
                        labels = c("VTI (Com Imóvel)", "VTN (Terra Nua)"))
  )

# 2. O Plot (Boxplot Pareado)
ggplot(dados_comparativos, aes(x = reorder(categoria_final, valor_ha, FUN = median), y = valor_ha, fill = tipo_valor)) +
  
  # Boxplot: Mostra Mediana, Quartis e Outliers
  geom_boxplot(outlier.alpha = 0.2, outlier.size = 0.5, outlier.color = "gray40") +
  
  # Escala Logarítmica (Crucial)
  scale_y_log10(
    labels = scales::label_number(prefix = "R$ ", scale_cut = scales::cut_short_scale()),
    breaks = c(1000, 5000, 10000, 50000, 100000, 500000)
  ) +
  
  # Cores contrastantes (Laranja pro Capital, Azul pra Terra Nua - ou vice-versa)
  scale_fill_manual(values = c("VTI (Com Imóvel)" = "#E69F00", "VTN (Terra Nua)" = "#56B4E9")) +
  
  coord_flip() + # Deita o gráfico para facilitar leitura dos nomes
  
  labs(
    title = "Dispersão de Preços: VTI vs. VTN",
    subtitle = "A distância entre as caixas representa o valor agregado das benfeitorias.",
    x = NULL, # Remove label redundante
    y = "Valor por Hectare (Log)",
    fill = "Métrica"
  ) +
  
  theme_minimal() +
  theme(
    legend.position = "top",
    axis.text.y = element_text(face = "bold", size = 10),
    panel.grid.major.y = element_blank() # Limpa linhas horizontais para focar nas caixas
  )
```
Pode-se observar que o Valor da Terra Nua (VTN) apresenta maior variância. O Valor da Terra com Imóvel (VTI) é, em todos os casos, superior ao VTN. Outra constatação importante é que o intervalo de observações dos valores de terra é muito mais estreito para a vegetação nativa em comparação com outros usos do solo. Além disso, a pecuária é a única atividade com valor médio abaixo da média geral dos usos.

Duas explicações são plausíveis para esse padrão: ou a média da pecuária está sendo distorcida por outliers que elevam a média dos demais usos, ou a pecuária, frequentemente utilizada como instrumento de desmatamento, tem baixa lucratividade — sendo muitas vezes uma atividade intermediária (meio) e não um produto final (fim).

Convém, agora, investigar os padrões apresentados pelas distribuições do valor da terra em cada tipologia. Como houve um processo de agrupamento dessas médias em zonas homogêneas, é de se esperar que as distribuições apresentem um comportamento multimodal, uma vez que cada zona apresenta características únicas.

```{r}
#| message: false
#| warning: false
library(plotly)
library(dplyr)
library(ggplot2)
library(scales)
library(htmltools) # Necessário para renderizar lista de widgets

# 1. Preparação dos Dados (Inalterada)
dados_hist <- if(inherits(df_analise2, "sf")) sf::st_drop_geometry(df_analise2) else df_analise2

dados_hist <- dados_hist |>
  filter(IGPDI_vti_media > 0, IGPDI_vtn_media > 0) |>
  filter(categoria_final %in% c("agricultura", "pecuaria", "media geral", 
                                "exploracao mista", "silvicultura", "vegetacao nativa"))

# 2. A Ferramenta Refatorada (Sem Facet, Título Dinâmico)
gerar_plot_individual <- function(dados, var_col, cat_nome) {
  
  var_sym <- rlang::ensym(var_col)
  
  # Transformação Log no Backend
  dados_temp <- dados |>
    mutate(
      valor_log = log10(!!var_sym),
      valor_real = !!var_sym
    )
  
  # Construção (Sem Facet)
  p <- ggplot(dados_temp, aes(x = valor_log)) +
    
    geom_histogram(
      aes(
        y = after_stat(density), 
        text = paste0(
          "Valor Aprox: ", scales::dollar(10^after_stat(x), prefix = "R$ ", accuracy = 1), "\n",
          "Densidade: ", round(after_stat(density), 2)
        )
      ), 
      fill = "#2980b9", # Cor única, já que separamos por plot
      color = "white", 
      alpha = 0.6, 
      bins = 40
    ) +
    
    geom_density(
      color = "#2c3e50", 
      size = 1, 
      adjust = 1.2
    ) +
    
    scale_x_continuous(
      breaks = log10(c(1000, 5000, 10000, 50000, 100000, 500000, 1000000)),
      labels = c("1k", "5k", "10k", "50k", "100k", "500k", "1M")
    ) +
    
    labs(
      title = paste("Distribuição VTI -", toupper(cat_nome)), # Título Específico
      x = "Valor da Terra (R$/ha - Escala Log)",
      y = "Densidade"
    ) +
    
    theme_minimal()
  
  # Retorna o objeto plotly
  ggplotly(p, tooltip = "text") %>% 
    layout(margin = list(t = 50)) # Espaço extra para o título não cortar
}

# 3. Execução em Loop (Iteração Controlada)
# Extraímos as categorias únicas presentes nos dados
categorias_unicas <- unique(dados_hist$categoria_final)

# Criamos uma lista de plots (Map Reduce approach)
lista_plots <- lapply(categorias_unicas, function(cat) {
  
  # Filtra apenas a fatia necessária (Isolamento de Variável)
  dados_fatia <- dados_hist |> filter(categoria_final == cat)
  
  # Gera o plot se houver dados
  if(nrow(dados_fatia) > 5) { # Segurança mínima amostral
    gerar_plot_individual(dados_fatia, IGPDI_vti_media, cat)
  } else {
    NULL
  }
})

# 4. Renderização Final
# Remove NULLs caso alguma categoria tenha poucos dados
lista_plots <- Filter(Negate(is.null), lista_plots)

# O output final DEVE ser essa tagList para aparecer no RMarkdown/Notebook
htmltools::tagList(lista_plots)
```
As linhas de densidade do Valor Total do Imóvel (VTI) demonstram um comportamento multimodal para todas as categorias na distribuição dos preços, apresentando, de forma notável, uma quantidade mais acentuada de picos e vales nas nomenclaturas categóricas "pecuária", "agricultura" e "vegetação nativa".

```{r}
#| message: false
#| warning: false
library(plotly)
library(dplyr)
library(ggplot2)
library(scales)
library(htmltools) # Necessário para renderizar lista de widgets

# 1. Preparação dos Dados (Inalterada)
dados_hist <- if(inherits(df_analise2, "sf")) sf::st_drop_geometry(df_analise2) else df_analise2

dados_hist <- dados_hist |>
  filter(IGPDI_vti_media > 0, IGPDI_vtn_media > 0) |>
  filter(categoria_final %in% c("agricultura", "pecuaria", "media geral", 
                                "exploracao mista", "silvicultura", "vegetacao nativa"))

# 2. A Ferramenta Refatorada (Sem Facet, Título Dinâmico)
gerar_plot_individual <- function(dados, var_col, cat_nome) {
  
  var_sym <- rlang::ensym(var_col)
  
  # Transformação Log no Backend
  dados_temp <- dados |>
    mutate(
      valor_log = log10(!!var_sym),
      valor_real = !!var_sym
    )
  
  # Construção (Sem Facet)
  p <- ggplot(dados_temp, aes(x = valor_log)) +
    
    geom_histogram(
      aes(
        y = after_stat(density), 
        text = paste0(
          "Valor Aprox: ", scales::dollar(10^after_stat(x), prefix = "R$ ", accuracy = 1), "\n",
          "Densidade: ", round(after_stat(density), 2)
        )
      ), 
      fill = "#0a7d00ff", # Cor única, já que separamos por plot
      color = "white", 
      alpha = 0.6, 
      bins = 40
    ) +
    
    geom_density(
      color = "#2c3e50", 
      size = 1, 
      adjust = 1.2
    ) +
    
    scale_x_continuous(
      breaks = log10(c(1000, 5000, 10000, 50000, 100000, 500000, 1000000)),
      labels = c("1k", "5k", "10k", "50k", "100k", "500k", "1M")
    ) +
    
    labs(
      title = paste("Distribuição VTN -", toupper(cat_nome)), # Título Específico
      x = "Valor da Terra (R$/ha - Escala Log)",
      y = "Densidade"
    ) +
    
    theme_minimal()
  
  # Retorna o objeto plotly
  ggplotly(p, tooltip = "text") %>% 
    layout(margin = list(t = 50)) # Espaço extra para o título não cortar
}

# 3. Execução em Loop (Iteração Controlada)
# Extraímos as categorias únicas presentes nos dados
categorias_unicas <- unique(dados_hist$categoria_final)

# Criamos uma lista de plots (Map Reduce approach)
lista_plots <- lapply(categorias_unicas, function(cat) {
  
  # Filtra apenas a fatia necessária (Isolamento de Variável)
  dados_fatia <- dados_hist |> filter(categoria_final == cat)
  
  # Gera o plot se houver dados
  if(nrow(dados_fatia) > 5) { # Segurança mínima amostral
    gerar_plot_individual(dados_fatia, IGPDI_vtn_media , cat)
  } else {
    NULL
  }
})

# 4. Renderização Final
# Remove NULLs caso alguma categoria tenha poucos dados
lista_plots2 <- Filter(Negate(is.null), lista_plots)

# O output final DEVE ser essa tagList para aparecer no RMarkdown/Notebook
htmltools::tagList(lista_plots2)
```
As linhas de densidade do VTN (Valor da Terra Nua) demonstram também um comportamento de multimodalidade para todas as categorias na distribuição dos preços, apresentando o mesmo tipo de comportamento observado no VTI.

Além disso, é de se imaginar que o valor das terras, além de variar entre os tipos de atividades desenvolvidas, varie segundo o Estado em que a atividade é desenvolvida, em razão das diferenças nas dinâmicas regionais, tecnológicas e sociais. Desse modo, é interessante expor os diferentes tipos de atividades nos diferentes Estados, assim:

```{r}
#| message: false
#| warning: false
#| fig-width: 12
#| fig-height: 10

library(dplyr)
library(ggplot2)
library(patchwork)

# 1. Preparação dos Dados
dados_limpos <- if(inherits(df_analise2, "sf")) sf::st_drop_geometry(df_analise2) else df_analise2

dados_prontos <- dados_limpos |>
  filter(IGPDI_vti_media > 0) |>
  filter(categoria_final %in% c("media geral", "agricultura", "pecuaria", "silvicultura", "vegetacao nativa"))

# 2. Definição da Função de Plotagem
# Criamos uma função para que cada gráfico seja gerado individualmente e guardado em uma lista
gerar_plot_vti <- function(cat) {
  
  dados_fatia <- dados_prontos |> filter(categoria_final == cat)
  
  # Validação de dados mínimos
  if(nrow(dados_fatia) < 5) return(NULL) 
  
  ggplot(dados_fatia, aes(x = reorder(UF, IGPDI_vti_media, FUN = median), y = vti_media)) +
    geom_boxplot(fill = "#004f25ff", alpha = 0.6, outlier.size = 0.5, outlier.alpha = 0.3) +
    scale_y_log10(
      labels = scales::label_number(prefix = "R$ ", scale_cut = scales::cut_short_scale()),
      breaks = c(1000, 5000, 10000, 50000, 100000, 500000)
    ) +
    coord_flip() +
    labs(
      title = toupper(cat),
      subtitle = "Ordenado pela Mediana",
      x = NULL,
      y = "VTI (R$/ha)"
    ) +
    theme_minimal(base_size = 10) +
    theme(
      axis.text.y = element_text(size = 8, face = "bold"),
      panel.grid.minor = element_blank(),
      plot.title = element_text(hjust = 0.5, face = "bold")
    )
}

# 3. Gerar e Combinar os Gráficos
categorias_unicas <- unique(dados_prontos$categoria_final)

# Criamos a lista de gráficos
lista_plots <- lapply(categorias_unicas, gerar_plot_vti)

# Removemos os itens NULL (categorias com poucos dados) de forma segura
lista_plots_limpa <- Filter(Negate(is.null), lista_plots)

# Juntamos tudo com o patchwork
if (length(lista_plots_limpa) > 0) {
  
  # wrap_plots organiza a lista automaticamente
  painel_final <- wrap_plots(lista_plots_limpa, ncol = 2) + 
    plot_annotation(
      title = "Análise Comparativa do Valor de Terra (VTI) por Categoria",
      subtitle = "Comparativo entre estados brasileiros em escala logarítmica",
      caption = "Fonte: Dados INCRA / Elaboração própria",
      theme = theme(plot.title = element_text(size = 16, face = "bold", hjust = 0.5))
    )
  
  # Exibe o painel
  painel_final
  
} else {
  message("Dados insuficientes para gerar os gráficos.")
}
```
Aqui, é visível o efeito regional nas distribuições. É interessante notar que os maiores valores se apresentam nas regiões Sul e Sudeste, enquanto os menores ocorrem nas regiões Norte e Nordeste, o que pode levar a um favorecimento do desmatamento. Isso é corroborado quando se observa que o valor da vegetação nativa raramente chega a mais de 50 mil reais, enquanto, em Estados com maior índice urbano, o valor das atividades é, em geral, mais elevado.

```{r}
#| message: false
#| warning: false
#| fig-width: 12
#| fig-height: 10

library(dplyr)
library(ggplot2)
library(patchwork)

# 1. Preparação dos Dados
dados_limpos <- if(inherits(df_analise2, "sf")) sf::st_drop_geometry(df_analise2) else df_analise2

dados_prontos <- dados_limpos |>
  filter(IGPDI_vtn_media > 0) |>
  filter(categoria_final %in% c("media geral", "agricultura", "pecuaria", "silvicultura", "vegetacao nativa"))

# 2. Função para gerar cada gráfico individualmente
gerar_plot_vtn <- function(cat) {
  
  dados_fatia <- dados_prontos |> filter(categoria_final == cat)
  
  # Pula se não tiver dados suficientes (retorna NULL para ser filtrado depois)
  if(nrow(dados_fatia) < 5) return(NULL) 
  
  ggplot(dados_fatia, aes(x = reorder(UF, IGPDI_vtn_media, FUN = median), y = vtn_media)) +
    # Cor alterada para o verde do seu código original de VTN (#257a00ff)
    geom_boxplot(fill = "#257a00ff", alpha = 0.6, outlier.size = 0.5, outlier.alpha = 0.3) +
    
    scale_y_log10(
      labels = scales::label_number(prefix = "R$ ", scale_cut = scales::cut_short_scale()),
      breaks = c(1000, 5000, 10000, 50000, 100000, 500000)
    ) +
    
    coord_flip() +
    
    labs(
      title = toupper(cat),
      subtitle = "Ordenado pela Mediana",
      x = NULL,
      y = "VTN (R$/ha)"
    ) +
    
    theme_minimal(base_size = 10) +
    theme(
      axis.text.y = element_text(size = 8, face = "bold"),
      panel.grid.minor = element_blank(),
      plot.title = element_text(hjust = 0.5, face = "bold")
    )
}

# 3. Execução e Combinação
categorias_unicas <- unique(dados_prontos$categoria_final)

# Criar lista de plots
lista_plots_vtn <- lapply(categorias_unicas, gerar_plot_vtn)

# Remover categorias que retornaram NULL
lista_plots_vtn_limpa <- Filter(Negate(is.null), lista_plots_vtn)

# Gerar o painel final com patchwork
if (length(lista_plots_vtn_limpa) > 0) {
  
  painel_vtn <- wrap_plots(lista_plots_vtn_limpa, ncol = 2) + 
    plot_annotation(
      title = "Ranking Estadual: Valor da Terra sem Imóvel (VTN)",
      subtitle = "Análise por categoria de uso do solo em escala logarítmica",
      caption = "Fonte: Dados INCRA",
      theme = theme(plot.title = element_text(size = 16, face = "bold", hjust = 0.5))
    )
  
  # Exibe o resultado
  painel_vtn
  
} else {
  message("Dados insuficientes para gerar os gráficos de VTN.")
}

```

É notável a falta de valoração da vegetação nativa. Diante desse cenário, fica evidente a importância de iniciativas voltadas à valoração do meio ambiente no mercado imobiliário rural.

O Valor da Terra com Imóvel (VTI) e o Valor da Terra Nua (VTN) são correlacionados, sendo que o VTN é, por vezes, estimado a partir do VTI. Nesse sentido, espera-se uma correlação positiva entre ambas as variáveis

```{r}
# 1. Preparação dos dados (sem pivotar, precisamos de VTI e VTN em colunas separadas)
dados_scatter <- if(inherits(df_analise2, "sf")) sf::st_drop_geometry(df_analise2) else df_analise2

dados_scatter <- dados_scatter |>
  filter(IGPDI_vti_media > 0, IGPDI_vtn_media > 0) |>
  filter(categoria_final %in% c("agricultura", "pecuaria", "media geral", "exploracao mista", "silvicultura", "vegetacao nativa"))

# 2. O Plot (Scatterplot)
ggplot(dados_scatter, aes(x = IGPDI_vtn_media, y = IGPDI_vti_media, color = categoria_final)) +
  
  # Adiciona uma linha de referência 1:1 (Onde VTI = VTN, ou seja, benfeitoria zero)
  geom_abline(intercept = 0, slope = 1, linetype = "dashed", color = "gray50") +
  
  # Pontos com transparência para lidar com sobreposição (overplotting)
  geom_point(alpha = 0.5, size = 1.5) +
  
  # Escalas Logarítmicas em ambos os eixos
  scale_x_log10(labels = scales::label_number(prefix = "R$ ", scale_cut = scales::cut_short_scale())) +
  scale_y_log10(labels = scales::label_number(prefix = "R$ ", scale_cut = scales::cut_short_scale())) +
  
  # Cores amigáveis
  scale_color_brewer(palette = "Set1") +
  
  labs(
    title = "Relação VTN vs. VTI por Categoria",
    subtitle = "A linha tracejada indica VTI = VTN (sem benfeitorias). Pontos acima indicam valor agregado.",
    x = "Valor da Terra Nua (VTN) por Ha",
    y = "Valor Total do Imóvel (VTI) por Ha",
    color = "Categoria"
  ) +
  
  theme_minimal() +
  theme(
    legend.position = "right",
    panel.grid.minor = element_blank()
  )
```
A distribuição espacial dos valores de terra, corrigidos pelo IGP-DI (base 2023), é apresentada nos mapas a seguir em formato de quantis. Devido à extensão do conjunto de dados, optou-se pela exibição exclusiva do Valor Terra Imóvel (VTI). Essa escolha justifica-se pela alta correlação entre o VTI e o VTN, conforme demonstrado no gráfico de dispersão anterior, o que torna a representação de ambos os indicadores redundante para a análise espacial.

```{r}
#| message: false
#| warning: false
library(dplyr)
library(ggplot2)
library(sf)
library(scales)
library(stringr)

# 1. Definição do Escopo
categorias_alvo <- c("media geral", "agricultura", "pecuaria",  "exploracao mista", "vegetacao nativa")
lista_plots <- list()

# 2. Execução Iterativa
for(cat in categorias_alvo) {
  
  # A. Filtragem
  dados_cat <- df_analise2 |>
    filter(ano < 2025, !is.na(IGPDI_vti_media), IGPDI_vti_media > 0) |>
    filter(categoria_final == cat) |> 
    group_by(code_muni) |>
    slice_max(order_by = ano, n = 1) |> 
    ungroup()
  
  # B. Gera os intervalos brutos
  # dig.lab = 15 força números inteiros (sem 1e+05)
  dados_cat <- dados_cat |>
    mutate(
      classe_raw = cut_number(IGPDI_vti_media, n = 5, dig.lab = 15),
      classe_preco = classe_raw # Cria cópia para modificar os níveis
    )

  # --- C. O TRATAMENTO DE STRING (Regex) ---
  # Pega os níveis originais: ex: "(100, 500]"
  niveis_originais <- levels(dados_cat$classe_preco)
  
  # 1. Remove colchetes e parênteses
  niveis_limpos <- str_remove_all(niveis_originais, "[\\(\\]\\[\\)]")
  
  # 2. Substitui a vírgula por " - "
  niveis_limpos <- str_replace(niveis_limpos, ",", " - ")
  
  # 3. Aplica os rótulos finais (Qualitativo + Intervalo Limpo)
  levels(dados_cat$classe_preco) <- paste0(
    c("Muito Baixo", "Baixo", "Médio", "Alto", "Muito Alto"), 
    "\n", 
    niveis_limpos # Resultado: "100 - 500"
  )

  # D. Plotagem Estática
  p <- ggplot(dados_cat) +
    geom_sf(aes(fill = classe_preco), color = NA, lwd = 0) +
    
    scale_fill_brewer(
      palette = "Spectral", 
      direction = -1,
      name = "Faixa de Preço (R$/ha)"
    ) +
    
    labs(
      title = paste("Panorama VTI:", toupper(cat)),
      subtitle = "Distribuição de Preços Relativa (Quantis)",
      x = NULL, y = NULL
    ) +
    
    theme_void() +
    theme(
      plot.title = element_text(face = "bold", size = 14),
      legend.position = "right",
      legend.key.height = unit(0.8, "cm"), # Altura ajustada para 2 linhas
      legend.text = element_text(size = 9)
    )

  lista_plots[[cat]] <- p
  message(paste("Processado:", cat))
  print(p)
}

```


O banco de dados foi capaz de contemplar a grande parte dos municípios brasileiros, proporcionando uma visão ampla do território.

## Conclusão

O desmatamento é uma questão complexa, de alta relevância econômica, social e política. A decisão de desmatar ou não é, em última instância, uma decisão microeconômica que envolve um problema de maximização de receita [@pfaff1999; @rocha]. Assim, diversas variáveis podem ser utilizadas para refletir o valor da terra, sendo um dos principais exemplos o preço de commodities [@rocha]. A escassez de dados sobre os mercados de terras dificulta o uso direto dessa variável como instrumento de modelagem [@KRISHNA2017335]. Dessa forma, as variáveis presentes no banco podem ajudar a explicar o fenômeno do desmatamento, uma vez que apresentam o valor da terra, e a decisão de desmatar ou não é, em última instância, uma decisão microeconômica que envolve um problema de maximização de receita [@pfaff1999; @rocha]. Desse modo, os dados recém-digitalizados dos Relatórios de Análise do Mercado de Terras podem contribuir para a compreensão do desmatamento, de fenômenos regionais e até mesmo para a formulação de políticas públicas.

































